ACORDAO-COMPLETO-2539587

ACÓRDÃO 753/2023 ATA 2/2023 - PRIMEIRA CÂMARA

VISTOS, relatados e discutidos estes autos de tomada de contas especial instaurada pelo Ministério da Integração Nacional em desfavor do Sr. Ronaldo Almeida Sousa, ex-prefeito de Jussara/BA nas gestões 2005-2008 e 2009-2012, em razão da inexecução parcial das metas previstas no Convênio 330/2008,    
ACORDAM os Ministros do Tribunal de Contas da União, reunidos em sessão de 1ª Câmara, ante as razões expostas pelo Relator, em:
9.1 rejeitar as alegações de defesa de Ronaldo Almeida Sousa (XXX.667.925-XX) e MVS Construtora e Engenharia de Avaliacoes Eireli (00.999.074/0001-83) ;
9.2 julgar irregulares as contas dos responsáveis Ronaldo Almeida Sousa (CPF XXX.667.925-XX) e MVS Construtora e Engenharia de Avaliacoes Eireli (CNPJ 00.999.074/0001-83) , nos termos dos arts. 1º, inciso I, 16, inciso III, alínea c, da Lei 8.443/1992, c/c os arts. 19 e 23, inciso III, da mesma Lei, condenando-os, solidariamente, ao pagamento das importâncias a seguir especificadas, atualizadas monetariamente e acrescidas dos juros de mora, calculadas a partir das datas discriminadas até a data da efetiva quitação do débito, fixando-lhes o prazo de quinze dias, para que comprovem, perante o Tribunal, o recolhimento das referidas quantias aos cofres do Tesouro Nacional, nos termos do art. 23, inciso III, alínea "a", da citada lei, c/c o art. 214, inciso III, alínea "a", do Regimento Interno do TCU:
	Data de ocorrência
	Valor histórico (R$) 

	7/5/2009
	4.037,40

	15/5/2009
	6.250,00

	15/5/2009
	20.000,00

	15/5/2009
	20.000,00

	30/6/2009
	28.300,00

	20/8/2009
	25.860,00

9.3 aplicar individualmente aos responsáveis Ronaldo Almeida Sousa (CPF XXX.667.925-XX) e MVS Construtora e Engenharia de Avaliacoes Eireli (CNPJ 00.999.074/0001-83) a multa prevista no art. 57 da Lei 8.443/1992 c/c o art. 267 do Regimento Interno do TCU, no valor de R$ 30.000,00 para cada, fixando-lhes o prazo de quinze dias, a contar da notificação, para que comprovem, perante o Tribunal (art. 214, III, alínea "a", do Regimento Interno do TCU) , o recolhimento da dívida aos cofres do Tesouro Nacional, atualizada monetariamente desde a data deste acórdão até a data do efetivo recolhimento, se paga após o vencimento, na forma da legislação em vigor;
9.4 autorizar, desde logo, a cobrança judicial das dívidas, caso não atendidas as notificações, na forma do disposto no art. 28, inciso II, da Lei 8.443/1992;
9.5 enviar cópia deste Acórdão à Procuradoria da República no Estado da Bahia, para adoção das medidas cabíveis; e
9.6 enviar cópia deste Acórdão ao Ministério do Desenvolvimento Regional e aos responsáveis, para ciência.

Tomada de contas especial instaurada pelo Ministério da Integração Nacional, em razão da inexecução parcial das metas previstas no Convênio 330/2008

Primeira Câmara

Prefeitura Municipal de Jussara - BA.

3. Interessados/Responsáveis:
3.1. Interessado: Ministério da Integração Nacional (extinta).
3.2. Responsáveis: Aurelio Pires Junior (XXX.698.115-XX); MVS Construtora e Engenharia de Avaliacoes Eireli (00.999.074/0001-83); Ronaldo Almeida Sousa (XXX.667.925-XX).

13.1. Ministros presentes: Walton Alencar Rodrigues (Presidente) e Benjamin Zymler.
13.2. Ministros-Substitutos convocados: Augusto Sherman Cavalcanti (Relator) e Weder de Oliveira.

AUGUSTO SHERMAN

Adoto, como relatório, excerto da instrução elaborada por Auditor lotado na Secex-TCE (peça 165) , anuída pelos dirigentes da unidade (peças 166-167) e chancelada pelo MP/TCU (peça 169) :
"INTRODUÇÃO
1.	 Trata-se de Tomada de Contas Especial instaurada pelo Ministério da Integração Nacional, em razão da impugnação parcial de despesas do Convênio 330/2008 (Siafi 626078) , celebrado com a Prefeitura Municipal de Jussara/BA, cujo objeto era a 'pavimentação das ruas Santo Antônio, José Bonifácio, José Elói da Silva, Getúlio Vargas, Boa Esperança, Tancredo Neves e para o loteamento de casas populares, com vigência estipulada para o período de 26/6/2008 a 9/12/2009, conforme Plano de Trabalho (peça 3, p. 4-7) '.
HISTÓRICO
2.	 A instauração da TCE foi materializada pela impugnação parcial das despesas, conforme consta do Parecer Financeiro 28/2015/DTCE/CDTCE/CGCONV/DGI/SECEX/MI, de 26/10/2015 (peça 10, p. 483-488) .
3.	Os recursos previstos para implementação do objeto foram orçados em R$ 529.142,48, com a seguinte composição: R$ 513.488,13 por conta do concedente e R$ 15.654,25 de contrapartida da municipalidade. Entretanto, foi efetivamente liberado o total de R$ 500.000,00, mediante duas ordens bancárias (R$ 259.915,62, de 27/6/2008 e R$ 240.084,38, de R$ 12/3/2009) .
4. 	A avença entrou em vigor em 26/6/2008, dia da publicação de seu extrato no Diário Oficial da União - DOU (peça 4, p. 26) . O prazo de vigência foi três vezes prorrogado 'de ofício' e outras duas vezes por iniciativa do convenente, mediante termos aditivos, para a data final de 9/12/2009 (peça 4, p. 128) .
5. 	No relatório de Tomada de Contas Especial 0242016 (peça 10, p. 498 e peça 11, p. 1-11) , em que os fatos estão circunstanciados, a responsabilidade pelo dano causado ao erário foi atribuída ao Sr. Ronaldo Almeida Souza, prefeito de Jussara/BA à época dos fatos, em razão da impugnação parcial das despesas, apurando-se como prejuízo o valor original R$ 125.489,59, já deduzida a quantia restituída de R$ 4.127,80 em 11/07/2013 (peça 10, p. 332) . A inscrição em conta de responsabilidade no Siafi foi efetuada mediante Nota de Lançamento, de 16/5/2016 (peça 10, p. 496-497) .
6.	 O Relatório de Auditoria 849/2016 da Secretaria Federal de Controle Interno concluiu que o Sr. Ronaldo de Almeida Sousa se encontrava em débito com a Fazenda Nacional (peça 11, p. 16-19) .
7.	A Secretaria Federal de Controle Interno certificou a irregularidade das contas, nos termos dos documentos de peça 11, p. 20.
8. 	O Ministro de Estado da Integração Nacional efetuou pronunciamento expresso encaminhando este processo de Tomada de Contas Especial ao Tribunal de Contas da União (peça 11, p. 27) .
9.	Na instrução preliminar (peça 12) , observou-se que a TCE foi instaurada com base na execução parcial de obra e que a MVS Construtora Ltda. fora a beneficiária dos recursos. Optou-se, assim, por fazer diligência ao Banco do Brasil, solicitando cópia dos cheques descontados da conta corrente utilizada para gerir os recursos do convênio, com o objetivo de confirmar a efetiva participação da empresa.
10.	A documentação encaminhada pelo Banco do Brasil (peça 17) indicava que a MVS Construtora Ltda. teria sido a efetiva beneficiária dos recursos repassados pela União ao município de Jussara/BA, nos termos contidos na tabela abaixo, onde, a princípio, constava que a empresa foi a destinatária dos pagamentos listados adiante:
	Cheque
	Data
	Data extrato
	Valor (R$) 
	Localização

	850001
	20/08/2009
		25.860,00
	Peça 17, p. 2-3

	850008
	18/03/2009
	18/03/2009
	20.000,00
	Peça 17, p. 4-5

	850006
	15/05/2009
		20.000,00
	Peça 17, p. 6-7

	850010
	15/05/2009
		20.000,00
	Peça 17, p. 8-9

	850016
	30/06/2009
		28.300,00
	Peça 17, p. 10-11

	850014
	15/05/2009
		6.250,00
	Peça 17, p. 12-13

	850015
	14/11/2008
	14/11/2008
	48.469,48
	Peça 17, p. 14-15

	850019
	15/12/2008
	16/12/2008
	50.000,00
	Peça 17, p. 16-17

	850016
	18/03/2009
	18/03/2009
	47.713,90
	Peça 17, p. 18-19

	850012
	18/03/2009
		30.000,00
	Peça 17, p. 20-21

	850004
	15/12/2008
	16/12/2008
	38.721,21
	Peça 17, p. 22-23

	850002
	07/05/2009
		25.428,91
	Peça 17, p. 24-25

	850020
	07/05/2009
		20.000,00
	Peça 17, p. 26-27

	850011
	14/11/2008
	14/11/2008
	40.000,00
	Peça 17, p. 28-29

	850003
	22/10/2008
	22/10/2008
	50.000,00
	Peça 17, p. 30-31

	850007
	22/10/2008
	22/10/2008
	33.246,05
	Peça 17, p. 32-33

	Total
			503.989,55
	
11.	Diante disso, a instrução à peça 18 considerou que o débito deveria ser solidário entre o Sr. Ronaldo Almeida Sousa, ex-prefeito, e a empresa MVS Construtora Ltda., beneficiária dos recursos.
12.	Assim, foi proposta a citação solidária dos responsáveis para que apresentassem suas alegações de defesa. A proposta foi anuída pelo corpo diretivo da Secex-BA (peça 19) .
13.	Em cumprimento ao Despacho do Secretário Substituto (peça 19) , foi promovida a citação, em decorrência da inexecução parcial do objeto conveniado, do Sr. Ronaldo Almeida Sousa, mediante o Ofício 0235/2017-TCU/SECEX-BA (peça 23, datado de 30/1/2017) , e da empresa MVS Construtora Ltda., mediante o ofício 0234/2017-TCU/SECEX-BA (peça 22, também datado de 30/1/2017) .
14.	A empresa argumentou que os valores recebidos foram contraprestações por obras devidamente realizadas. Afirmou que a parcela não executada do contrato não foi remunerada e que o contrato foi interrompido em virtude da inadimplência do Município. Também assegurou que não concluiu as obras, uma vez que o município não realizou os pagamentos das parcelas devidas por etapas da obra já concluídas.
15.	Explicou que somente sete cheques foram efetivamente recebidos pela MVS Ltda. (aqueles depositados na conta corrente 8953-2, agência 8332-1, peça 17) e que os demais, depositados na conta corrente 4279-X, agência 2.956-4, não beneficiaram a empresa. 
16.	Ressaltou ainda que os carimbos e assinaturas contidos nessa última conta foram falsificados.
17.	A instrução contida à peça 35, ao analisar as alegações de defesa apresentadas pela MVS Ltda. (até aquele momento, o ex-prefeito não havia apresentado os seus argumentos de defesa) , considerou que havia indícios de ocorrência de fraude e falsificação de documentos. Com isso, entendeu necessário realizar nova diligência ao Banco do Brasil, para que confirmasse as informações relatadas.
18. 	Em resposta às diligências, o representante do Banco do Brasil encaminhou expediente (peça 39) informando que as assinaturas não guardam correlação com o padrão de assinatura do representante da empresa MVS Ltda., Sr. Ernani Vinícius Magarão de Oliveira Júnior. Porém, afirma que não possui conhecimento sobre o eventual autor do endosso.
19.	Além disso, encaminhou tabela abaixo reproduzida com o nome dos beneficiários dos cheques provenientes da conta corrente do Convênio (peça 39, p. 3) :
	Cheque
	Valor (R$) 
	Beneficiário
	CPF/CNPJ

	850008
	20.000,00
	Aurélio Pires Júnior
	XXX.698.115-XX

	850016
	47.713,90
	Aurélio Pires Júnior
	XXX.698.115-XX

	850012
	30.000,00
	Cheque sacado no caixa

	850002
	25.428,91
	Aurélio Pires Júnior
	XXX.698.115-XX

	850020
	20.000,00
	Aurélio Pires Júnior
	XXX.698.115-XX

	850014
	6.250,00
	Ronaldo Almeida Sousa
	XXX.667.925-XX

	850010
	20.000,00
	Cheque sacado no caixa

	850006
	20.000,00
	Não identificado - conta no Banco Bradesco

	850018
	28.300,00
	Cheque sacado no caixa

	Total
	217.692,81
		
19.1	A resposta confirmaria aquilo que fora alegado pela empresa MVS Ltda., de que apenas parte dos recursos do convênio foi destinada a ela, como contraprestação da execução do objeto. Diante disso, foi possível dividir os pagamentos oriundos da conta do convênio em três grandes grupos:
Grupo 1 - recursos efetivamente recebidos pela empreiteira MVS Ltda. (conta corrente 8332-1, ag. 2956-4) 
	Cheque
	Valor (R$) 
	Localização

	850001
	25.860,00
	Peça 17, p. 2-3

	850015
	48.469,48
	Peça 17, p. 14-15

	850019
	50.000,00
	Peça 17, p. 16-17

	850004
	38.721,21
	Peça 17, p. 22-23

	850011
	40.000,00
	Peça 17, p. 28-29

	850003
	50.000,00
	Peça 17, p. 30-31

	850007
	33.246,05
	Peça 17, p. 32-33

	Total
	286.296,74
	
Grupo 2 - recursos destinados à conta corrente do Sr. Aurélio Pires Júnior (CPF XXX.698.115-XX) 
	Cheque
	Valor (R$) 
	Localização

	850008
	20.000,00
	Peça 17, p. 4-5

	850016
	47.713,90
	Peça 17, p. 18-19

	850002
	25.428,91
	Peça 17, p. 24-25

	850020
	20.000,00
	Peça 17, p. 26-27

	Total
	113.142,81
	
Grupo 3 - Cheques sacados na 'boca do caixa' ou destinados ao ex-prefeito, Sr. Ronaldo Almeida Sousa.
	Cheque
	Valor (R$) 
	Localização

	850006
	20.000,00
	Peça 17, p. 6-7

	850010
	20.000,00
	Peça 17, p. 8-9

	850018
	28.300,00
	Peça 17, p. 10-11

	850014
	6.250,00
	Peça 17, p. 12-13

	850012
	30.000,00
	Peça 17, p. 20-21

	Total
	104.550,00
	
19.2 	Assim, avaliou-se que, em que pese a obra ter sido executada em percentual próximo a 80%, as informações indicavam que apenas R$ 286.296,74 foram aplicados no objeto (equivalente a 56,8% do montante de R$ 503.989,55 gastos) .
20.	Considerou-se, então, que a empresa MVS Ltda. não logrou obter vantagem indevida na execução das obras. Por isso, deveria ser excluída a sua responsabilidade nos presentes autos.
21.	Por outro lado, em razão da desconexão de parte dos recursos repassados (somatório de todos os cheques que não foram efetivamente destinados à construtora) , o débito anteriormente apurado, equivalente a 20,2553364% do valor global do Convênio (R$ 104.447,50) , era substancialmente maior. Ou seja, deveriam ser contabilizados como débito, tanto as parcelas destinadas ao Sr. Aurélio Pires Júnior - Grupo 2 (débito solidário do ex-prefeito com o beneficiário dos recursos) , quanto aquelas sacadas na 'boca do caixa' ou depositadas na conta pessoal do ex-prefeito - Grupo 3 (débito apenas do Sr. Ronaldo Almeida Sousa) .
22.	Diante desses aspectos, a instrução à peça 45 encaminhou os autos com a proposta de citação dos Srs. Ronaldo Almeida Sousa (CPF XXX.667.925-XX) , ex-prefeito de Jussara/BA (gestão 2005-2008 e 2009-2012) , e do Sr. Aurélio Pires Júnior (CPF XXX.698.115-XX) , a qual foi anuída pelo Diretor da Subunidade e pelo Secretário da Secex/BA (peças 46 e 47) , pelos débitos a seguir identificados:
Responsáveis solidários: Ronaldo Almeida Sousa (CPF XXX.667.925-XX) e Aurélio Pires Júnior (CPF XXX.698.115-XX) .
	Data da ocorrência
	Valor original (R$) 

	18/03/2009
	20.000,00

	18/03/2009
	47.713,90

	07/05/2009
	25.428,91

	07/05/2009
	20.000,00

Responsável: Ronaldo Almeida Sousa (CPF XXX.667.925-XX) 
	Data da ocorrência
	Valor original (R$) 

	18/05/2009
	20.000,00

	18/05/2009
	20.000,00

	01/07/2009
	28.300,00

	15/05/2009
	6.250,00

	20/03/2009
	30.000,00

23.	Na instrução à peça 69, propôs-se acolher as alegações de defesa apresentadas pela empresa MVS Construtora Ltda. e excluí-la do polo passivo da presente TCE; rejeitar as alegações de defesa apresentadas pelos Srs. Ronaldo Almeida Sousa e Aurélio Pires Júnior; e julgar irregulares as contas destes responsáveis, procedendo-se à condenação deles pelos débitos, como identificados no item anterior, e à aplicação da multa prevista no art. 57 da Lei 8.443/1992.
24.	A proposta foi acolhida integralmente pelo titular da então Secex-BA (peça 71) , pelo MPTCU (peça 72) e pelo Acórdão 15706/2018-TCU-Primeira Câmara (peça 73) , prolatado na sessão de 4/12/2018.
25.	Irresignado, o responsável Aurélio Pires Júnior interpôs embargos de declaração contra o referido Acórdão (peça 85) , que foi conhecido e rejeitado no mérito por meio do Acórdão 3343/2019-TCU-Primeira Câmara (peça 93) .
26.	Ainda inconformados, os responsáveis Ronaldo Almeida Souza, em 4/1/2019 (peça 89) , e Aurélio Pires Júnior, em 14/5/2019 (peça 96) e 8/10/2019 (peça 110) , interpuseram recursos de reconsideração contra os Acórdão 15706/2018-TCU-Primeira Câmara e 3.343/2019-TCU-1ª Câmara.
27.	A instrução da Serur (peça 111) concluiu que restou comprovado o nexo de causalidade entre os recursos federais do convênio e os pagamentos efetuados à empresa MVS Construtora Ltda.; o que ensejava a redução do débito imputado a Ronaldo Almeida Sousa, mas sem responsabilizar a empresa MVS pela inexecução parcial do objeto do convênio; o afastamento do débito e da multa aplicados a Aurélio Pires Júnior e o julgamento pela regularidade de suas contas. Transcreve-se a seguir o final da instrução:
 (...) 107. A relação de pagamentos efetuados, as notas de empenho, as ordens de pagamento, as Notas Fiscais 665, 669, 680, 687, 698, 700, 707 e 715, os cheques 850003, 850007, 850011, 850015, 850004, 850019, 850016, 850008, 850012, 850002, 850020, 850014, 850010, 850006, 850018 e 850001, o extrato bancário da conta específica e os recibos comprovam o nexo de causalidade entre os recursos federais do convênio e os pagamentos efetuados à empresa MVS Construtora Ltda. 
108. O fato de cheques terem sido emitidos em nome da empresa contratada, e, posteriormente, por ela endossado e depositado em conta de terceiros ou sacado na 'boca do caixa' não pode ser considerado, isoladamente, como elemento comprovador da quebra do nexo causal dos recursos. 
109. Não há evidências robustas de simulação de pagamentos à contratada com falsificação dos carimbos e das assinaturas nos versos dos cheques endossados (desvio de recursos para outro beneficiário) , bem como não há provas da participação de Aurélio Pires Júnior na suposta irregularidade. 
110. O pagamento de R$ 503.989,55 à contratada implicou o débito de R$ 104.447,40, correspondente à parcela paga sem a devida contrapartida, de responsabilidade do ex-ordenador de despesas municipal, Ronaldo Almeida Sousa. A alteração do fundamento jurídico do julgamento de suas contas, per si, não configura o reformatio in pejus. 
111. Nesta fase recursal não há como responsabilizar a empresa MVS Construtora Ltda. pela inexecução parcial do objeto do convênio, em obediência ao princípio do non reformatio in pejus. 
112. Diante da constatação do pagamento por serviços não executados e da comprovação do nexo de causalidade entre os recursos do convênio e o pagamento da empresa contratada, propõe-se o acolhimento parcial das alegações do ex-prefeito municipal e a redução do débito para R$ 104.447,40 e do valor da multa aplicada ao responsável. 
113. Há evidências nos autos de que Aurélio Pires Júnior executou trabalhos em nome da empresa, na condição de preposto, representante e subcontratado, o que justifica o recebimento dos cheques endossados pela empresa contratada (cheques 850008, 850016, 850002 e 580020) .
114. Assim, propõe-se o afastamento do débito e da multa a ele aplicados e o julgamento pela regularidade de suas contas. 
PROPOSTA DE ENCAMINHAMENTO
115. Ante o exposto, submete-se à consideração superior a análise dos recursos de reconsideração interpostos por Ronaldo Almeida Sousa e Aurélio Pires Júnior contra o Acórdão 15706/2018-TCU-Primeira Câmara, propondo-se, com fundamento no artigo 33, da Lei 8.443/1992:
a) conhecer o recurso de Ronaldo Almeida Sousa e, no mérito, dar-lhe provimento parcial para reduzir o valor do débito (nos termos do item 84 desta instrução) e da multa, aplicados nos itens 9.2 e 9.3 do acórdão recorrido; 
b) conhecer o recurso de Aurélio Pires Júnior e, no mérito, dar-lhe provimento para julgar suas contas regulares e afastar o débito e a multa descritos nos itens 9.2.1 e 9.3 do acórdão recorrido; 
c) dar ciência às partes, à Procuradoria da República no Estado da Bahia, aos órgãos/entidades interessados, bem como aos demais cientificados do acórdão recorrido.
28.	O MPTCU, por seu turno, emitiu parecer (peça 115) concordando com a proposta da unidade técnica.
29.	O Acórdão 8231/2020-TCU-Primeira Câmara, prolatado na sessão de 28/7/2020 (peça 116) , assim decidiu:
9.1. com fulcro nos arts. 32, I, e 33, da Lei 8.443/1992, conhecer dos recursos de reconsideração para, no mérito, dar-lhes provimento para o fim de tornar insubsistente o Acórdão 15706/2018-TCU-Primeira Câmara; 
9.2. retornar os autos ao relator a quo para que adote as medidas que entender pertinentes visando o exame da outra irregularidade apurada no processo, qual seja, a inexecução parcial das metas previstas no Convênio 330/2008, objeto da primeira citação; e 
9.3. dar ciência desta deliberação aos recorrentes e ao Procurador-Chefe da Procuradoria da República na Bahia.
30.	Quanto ao teor do Acórdão 8231/2020-TCU-Primeira Câmara, foram notificados:
	a) a Assessoria Especial de Controle Interno do Ministério do Desenvolvimento Regional, conforme Ofício 43.628/2020-TCU/Seproc, de 18/8/2020 (peça 122) , recebido em 4/9/2020 (peça 123) ;
	b) a Procuradoria da República no Estado da Bahia, conforme Ofício 43.629/2020-TCU/Seproc, de 18/8/2020 (peça 124) , recebido em 4/9/2020 (peça 125) ;
	c) Ronaldo Almeida Sousa, por seu procurador José Souza Pires, conforme Ofício 43.627/2020-TCU/Seproc, de 18/8/2020 (peça 127) , recebido em 15/9/2020 (peça 128) ;
	d) Aurélio Pires Júnior, por seu procurador Aurélio Pires, conforme Ofício 53.693/2020-TCU/Seproc, de 29/9/2020 (peça 131) , recebido em 21/10/2020 (peça 132) .
31.	Conforme Despacho de Conclusão das Comunicações Processuais (peça 134) , as providências inerentes às comunicações processuais foram concluídas. 
32.	Retornando os autos, o Ministro Relator emitiu o despacho em 8/3/2021 (peça 135) , nos seguintes termos:
 (...) 6. Na sequência, após exame de aclaratórios (Acórdão 3343/2019-TCU-Primeira Câmara - peça 93) , esta Corte conheceu dos recursos de reconsideração interpostos pelos responsáveis, por meio do Acórdão 8231/2020-TCU-Primeira Câmara, relatado pelo e. Ministro Benjamin Zymler, tornando insubsistente o Acórdão 15706/2018-TCU-Primeira Câmara. 
7. Isto porque restou assente que, apesar das inconsistências das assinaturas apostas no verso dos cheques referentes às medições e notas fiscais 687, 698, 700 e 707, a sociedade empresária teria recebido os títulos de crédito relacionados aos cheques 850002, 850006, 850008, 850016 e 850020, 850010, 850012, 850014 e 850018, contrariamente ao alegado por ela inicialmente, e, assim, teve ciência do destino dado aos recursos correspondentes. 
8. Assim, se, por um lado, concluiu-se pela insubsistência do motivo que deu causa à última citação dos Srs. Ronaldo Almeida Sousa e Aurélio Pires Júnior, por outro, remanesceu inexplicada a irregularidade atinente à execução parcial do objeto do convênio, objeto da primeira citação dirigida ao Sr. Ronaldo Almeida Sousa e à sociedade empresária MVS Construtora Ltda (peças 22-23) . 
9. Nestes termos, os autos foram encaminhados ao meu Gabinete, por força do disposto no item 9.2 do Acórdão 8231/2020-TCU-Primeira Câmara, o que reclama pela remessa dos presentes à Secex-TCE, a fim de que: 
a) conceda novo prazo de 15 dias para que os responsáveis possam se manifestar sobre os novos elementos juntados aos autos após sua citação; e 
b) examine as alegações de defesa apresentadas pelos responsáveis à época (peças 33- 34) em cotejo com o eventual complemento de defesa e os demais elementos carreados aos autos. 
10. Ao final, deve a unidade técnica restituir os autos ao meu Gabinete via MP/TCU.
33.	Em cumprimento ao despacho do Ministro Relator, foram efetuadas as citações dos responsáveis, nos moldes adiante:
Ronaldo Almeida Sousa - promovida a citação do responsável, conforme delineado adiante:
	Comunicação: Ofício-TCU/Seproc 57.782/2021 (peça 148) 
Data da Expedição: 6/10/2021
Data da Ciência: 3/11/2021 (peça 151) 
Nome do recebedor: Bianca Lopes de Souza
Observação: Foi encaminhado anteriormente, devolvido para o remetente, o Ofício-TCU/Seproc 30.845/2021 de 22/6/2021 (peças 141 e 143) .
Fim do prazo para a defesa: 18/11/2021
Alegações de defesa: apresentadas em 18/11/2021  (peça 162) 
	
MVS Construtora e Engenharia de Avaliações Eireli - promovida a citação da responsável, conforme delineado adiante:
	Comunicação: Ofício-TCU/Seproc 57.784/2021 (peça 147) 
Data da Expedição: 6/10/2021
Data da Ciência: 12/11/2021 (peça 147) 
Observação: Foi encaminhado anteriormente, devolvido para o remetente, o Ofício-TCU/Seproc 30.844/2021 de 22/6/2021 (peças 142 e 144) . Também foi encaminhado o Ofício-TCU/Seproc 59.191/2021, de 26/10/2021 (peça 149) , para o endereço do responsável pela empresa, Sr. Alberto Maia Carvalho, recebido em 30/10/2021 (peça 150) 
Fim do prazo para a defesa: 30/11/2021
Alegações de defesa: apresentadas em 2/12/2021  (peça 164) 
	
Portanto, os responsáveis Ronaldo Almeida Sousa e MVS Construtora e Engenharia de Avaliações Eireli encaminharam suas alegações de defesa às peças 162 e 164, respectivamente.
EXAME TÉCNICO
Das Alegações de Defesa
35.	Passa-se a seguir a descrever a irregularidade, argumentos apresentados nas alegações de defesa dos responsáveis e suas respectivas análises.
36.	Irregularidade: inexecução parcial do objeto do convênio descrito como 'execução de pavimentação das ruas Santo Antônio, José Bonifácio, José Elói da Silva, Getúlio Vargas, Boa Esperança, Tancredo Neves e para o loteamento de Casas populares, no município de Jussara/BA', no valor histórico de R$ 104.447,40, equivalente a 20,25% do valor global do convênio. 
36.1 Evidências da irregularidade: Plano de Trabalho (peça 3, p. 4-6) , Termo de Convênio (peça 4, p. 18-25) , Parecer de Inspeção 46/2014 do Ministério da Integração Nacional (peça 6, p. 346-366) .
36.2	Normas infringidas: art. 37, caput, c/c o art. 70, parágrafo único, da Constituição da República Federativa do Brasil; art. 93 do Decreto-lei 200/1967; art. 66 do Decreto 93.872/1986; arts. 62 e 63 da Lei 4.320/1964; cláusula segunda, inciso II, alíneas 'a', 'b' e 'c' do termo de convênio.
36.3	Débitos relacionados aos responsáveis Ronaldo Almeida Sousa (XXX.667.925-XX) e MVS Construtora Ltda. (CNPJ: 00.999.074/0001-83) :
	Data de ocorrência
	Valor histórico (R$) 

	7/5/2009
	4.037,40

	15/5/2009
	6.250,00

	15/5/2009
	20.000,00

	15/5/2009
	20.000,00

	30/6/2009
	28.300,00

	20/8/2009
	25.860,00

36.4 Cofre credor: Tesouro Nacional.
37 Alegações de defesa de Ronaldo Almeida Sousa (peça 162) :
37.1 O principal argumento de defesa é o de que houve equívocos na confecção do relatório de vistoria que embasou as irregularidades e na glosa de 20,25% do valor total do convênio. Os equívocos levaram à conclusão de que restaram duas ruas (Rua Getúlio Vargas e Boa Esperança) , onde em parte da pavimentação teria sido utilizado asfalto e não paralelepípedo; e de que a Rua José Elói da Silva não existe no Município e assim deveria ser glosado o valor da pavimentação correspondente.
37.2 Preliminarmente, o responsável argui que o técnico que realizou a vistoria foi induzido a erro pelo preposto do município que acompanhou a fiscalização, o qual teria agido no interesse da gestão que o sucedeu.
37.3 O primeiro equívoco originou-se quando o técnico do repassador, ao solicitar do convenente esclarecimento quanto à real localização do trecho da Rua Getúlio Vargas que foi beneficiada com a pavimentação, a prefeitura quedou-se inerte e não saneou a dúvida. Assim, ao realizar nova vistoria in loco, o técnico equivocou-se ao concluir pela inexecução de 100% dos serviços correspondentes, pois 'não houve execução do quantum pactuado, porque, a seu ver, a Rua Getúlio Vargas não teria sido pavimentada com paralelepípedo, mas sim, em sua totalidade, por material asfáltico, e, ainda, sem meio-fio'.
37.4 Para esclarecer o equívoco, o responsável informa que havia três ruas conhecidas como Getúlio Vargas no município de Jussara, paralelas entre si, sendo que a rua asfaltada apontada no relatório de vistoria não era a que constava do objeto do presente convênio.
37.5 O segundo equívoco diz respeito à conclusão do técnico quanto aos serviços executados na Rua Boa Esperança, no sentido de que apenas 72,92% da pavimentação em paralelepípedo foi realizada, glosando-se o percentual de 27,07%, efetuado em material asfáltico, diverso do pactuado, e mais a glosa do percentual de 17,83% correspondente ao meio-fio do logradouro.
37.6 Esclarece o responsável que o revestimento em material asfáltico foi realizado pelo Estado da Bahia, em período coincidente com as obras de pavimentação em paralelepípedo, realizado pelo município de Jussara/BA, no restante do logradouro e na transversal da Rua Boa Esperança. Assim, compreende que 'não houve descumprimento por parte do ente municipal em relação ao cronograma da obra objeto do presente convênio'.
37.7 O terceiro equívoco seria revelado pela informação prestada pelo responsável de que a Rua José Elói da Silva existe, localiza-se entre a Rua Tancredo Neves e a Rua dos Funcionários, e 'sofreu as intervenções objeto do presente ajuste firmado, o que poderia ter sido facilmente identificado pelo técnico caso ele tivesse sido acompanhado pelo peticionante na vistoria'.
37.8 Mais adiante, o responsável argumenta que não houve dolo ou má-fé na realização parcial da pavimentação em asfalto, no lugar do paralelepípedo; que a empresa seria a responsável por esta execução diversa do previsto; e que o fim ajustado da pavimentação dos logradouros foi alcançado, ainda que com material distinto do projeto, reforçando que se 'atingiu a sua finalidade de uma forma mais eficiente e duradoura, que foi possibilitar uma infraestrutura mais adequada à população'.
37.9 Ao final, o responsável solicita a realização de nova fiscalização para elucidar os fatos.
Análise das alegações de defesa de Ronaldo Almeida Sousa:
37.10 Estes mesmos argumentos já foram apresentados pelo responsável neste processo em duas oportunidades distintas, sendo objeto de análise na instrução da Secex-BA à peça 69, por ocasião do mérito das contas que levou ao Acórdão 15706/2018-TCU-Primeira Câmara (peça 73) ; e na análise da Serur à peça 111, quando foram interpostos recursos de reconsideração contra os Acórdão 15706/2018-TCU-Primeira Câmara e 3.343/2019-TCU-1ª Câmara. Em ambas as ocasiões, os argumentos não foram acolhidos.
37.11 Transcreve-se, a seguir, excerto da percuciente análise efetuada pela Serur à peça 111, que foi seguida in totum pelo Parecer do MPTCU (peça 115) e Voto do Ministro Relator Benjamin Zymler (peça 117) :
 (...) 41. Passa-se ao exame da execução física do objeto ajustado.
42.	 O projeto técnico do município de Jussara-BA, de março de 2008, compreendia a pavimentação em paralelepípedo com assentamento de meios-fios das Ruas Santo Antônio, Getúlio Vargas, José Bonifácio, do loteamento das casas populares, Boa Esperança, Floriano Peixoto, José Eloi da Silva e Tancredo Neves (peça 3, p. 35, 38, 41, 47) . 
43.	 O plano de trabalho, de 21/05/2008, e o Termo do Convênio 330/2008, de 24/06/2008, previam a pavimentação em paralelepípedo das ruas Santo Antônio, José Bonifácio, José Eloi da Silva, Getúlio Vargas, Boa Esperança, Tancredo Neves e para o loteamento de Casas Populares (peça 3, p. 4-6 e peça 4, p. 18) . 
44.	 Embora omissa a Rua Floriano Peixoto na identificação do objeto do plano de trabalho (peça 3, p. 4) , a pavimentação e assentamento do meio-fio da referida rua constam do cronograma de execução do plano de trabalho (peça 3, p. 5) , de acordo com a área total de pavimentação prevista (11.987 m²) e o total de assentamento de meio fio (3.216 metros) , descritos no projeto técnico (peça 3, p. 35) .    
45. 	O município de Jussara-BA promoveu procedimento licitatório - Tomada de Preços 05/2008 (peça 4, p. 216-424, peça 5, p. 1-115) - cujo objeto foi adjudicado à empresa vencedora, MVS Construtora Ltda. (peça 5, p. 113-114 e peça 6, p. 386-387) . 
46. 	O contrato firmado entre o ente municipal e a referida empresa não foi apresentado nos autos.
47. 	Segundo o edital da Tomada de Preços 05/2008 e a minuta do contrato (item 20 da peça 4, p. 256, 257 e cláusula terceira da peça 4, p. 267) , o pagamento estava condicionado à medição realizada pela contratante, o município de Jussara/BA.
48. 	Segundo as Notas Fiscais 665, 669, 680, 687, 698, 700, 707 e 715 (peça 4, p. 168, 173, 179, 181, 183, 187, 190, 194 e peça 6, p. 266) , foram realizadas 8 (oito) medições.
49. 	A prestação de contas contém apenas a 1ª, 2ª e 3ª medições, referentes às Notas Fiscais 665, 669 e 680 e assinadas por representantes da prefeitura de Jussara-BA e da empresa MVS Construtora Ltda. (peça 4, p. 67-69 e 191 e peça 6, p. 128, 288, 292) . 
50. 	A avaliação da execução física do objeto pactuado foi realizada pelo órgão concedente, Ministério da Integração Nacional, na inspeção in loco realizada em 11 e 12/03/2014 (peça 6, p. 317) , em relação à qual foram emitidos dois pareceres técnicos, a seguir, resumidos.
51. 	O Parecer de Engenharia 028/2014 (25/03/2014) apontou o seguinte (peça 6, p. 317-337) :
	Rua
	Pavimentação prevista (m²) 
	Pavimentação medida (m²) 
	Assentamento de meio-fio previsto (m) 
	Assentamento de meio-fio medido (m) 

	Santo Antônio 
 (peça 6, p. 318-321) 
	1.750,00
	1.750,00
	500,00
	480,00

	das casas populares
 (peça 6, p. 323-325) 
	910,00
	954,39
	260,00
	Segunda etapa não executada

	Tancredo Neves
 (peça 6, p. 326-329) 
	1.400,00
	1.501,65
	400,00
	423,00

	José Bonifácio 
 (peça 6, p. 329-332) 
	2.415,00
	Rua não identificada
	604,00
	Rua não identificada

	Floriano Peixoto 
 (peça 6, p. 333-335) 
	1.040,00
	1.179,60
	260,00
	260,00

	Getúlio Vargas 
 (peça 6, p. 321-323) 
	742,00
	Rua não identificada
	212,00
	Rua não identificada

	José Eloi da Silva 
 (peça 6, p. 325-326) 
	1.330,00
	Rua não localizada
	380,00
	Rua não localizada

	Boa Esperança
 (peça 6, p. 335-336) 
	2.400,00
	1.750,15
	600,00
	461,00

52.	 O Parecer de Inspeção 046/2014, de 13/06/2014, concluiu o seguinte (peça 6, p. 346-366) :
	Rua
	Pavimentação prevista (m²) 
	Pavimentação medida (m²) 
	Assentamento de meio-fio previsto (m) 
	Assentamento de meio-fio medido (m) 

	Santo Antônio 
 (peça 6, p. 350-351) 
	1.750,00
	1.750,00
	500,00
	500,00

	das casas populares
 (peça 6, p. 354-356) 
	910,00
	954,39
	260,00
	387,50

	Tancredo Neves
 (peça 6, p. 363-364) 
	1.400,00
	1.501,65
	400,00
	423,00

	José Bonifácio 
 (peça 6, p. 353-354) 
	2.415,00
	2.644,12
	604,00
	933,20

	Floriano Peixoto 
 (peça 6, p. 358-360) 
	1.040,00
	1.179,60
	260,00
	493,00

	Getúlio Vargas 
 (peça 6, p. 351-352) 
	742,00
	1.623,68 (CBUQ) 
	212,00
	Não executado

	José Eloi da Silva 
 (peça 6, p. 360-361) 
	1.330,00
	Rua não localizada
	380,00
	Rua não localizada

	Boa Esperança
 (peça 6, p. 356-358) 
	2.400,00
	1.750,15
	600,00
	493,00

53. Valores glosados no Parecer de Inspeção 046/2014: 
	Rua
	Pavimentação medida (m²) 
	Glosa (R$) 
	Assentamento de meio-fio medido (m) 
	Glosa (R$) 

	Getúlio Vargas 
 (peça 6, p. 351-352) 
	0,00
 (em paralelepípedo) 
	25.361,56
	0,00
	3.461,96

	José Eloi da Silva 
 (peça 6, p. 360-361) 
	0,00
 (rua não localizada) 
	45.459,40
	0,00
 (rua não localizada) 
	6.205,40

	Boa Esperança
 (peça 6, p. 356-358) 
	1.750,15
 (649,85 em CBUQ) 
	22.211,80
	493,00
 (107,00 não executado) 
	1.747,28

	Glosa (R$) 
	-
	93.042,76
	-
	11.414,63

	Glosa total (R$) 
	104.447,40

54.	 Desse modo, o órgão concedente concluiu pela glosa de R$ 104.447,40, equivalente a 20,25% do valor global do convênio.
55.	 Os relatórios de vistoria in loco dos órgãos repassadores contam com presunção de veracidade e legitimidade, a qual só pode ser descaracterizada mediante a apresentação de prova robusta em contrário, o que não ocorreu nestes autos. Nesse sentido, são os Acórdão 3537/2018-TCU-Segunda Câmara, rel. Min. José Mucio Monteiro, 3.760/2017-TCU-2ª Câmara, rel. Min. Aroldo Cedraz, e 4.454/2014-TCU-1ª Câmara, rel. Min. Walton Alencar Rodrigues.
56. 	A inexecução parcial do objeto do convênio, em especial, da pavimentação das Ruas Getúlio Vargas, José Eloi da Silva e Boa Esperança, foi confirmada pela empresa MVS Construtora Ltda., em sede de alegações de defesa, que afirmou o seguinte (peça 33, p. 3) :
Feita a aludida ressalva, passa-se às inexecuções de obra descritas no Parecer de Inspeção n. 046/2014/CGCC/SDR/MI. O aludido parecer indica as obras de pavimentação das Ruas Getúlio Vargas, Boa Esperança e José Eloi da Silva não foram concluídas, o que motivou a glosa de 20,2553364% do contrato administrativo.
Deveras, a defendente não concluiu as obras de pavimentação em paralelepípedo nas três mencionadas vias, uma vez que o Município de Jussara jamais realizou os pagamentos das parcelas devidas por etapas da obra já concluídas, constituindo-se motivo suficiente para paralização do cumprimento das obrigações da contratada e, posteriormente, rescisão contratual, nos termos do art. 78, XV, da Lei n. 8.666/93. (destaques acrescidos) 
57.	 Reitera-se que o ex-prefeito não apresentou nos autos a 4ª, 5ª, 6ª, 7ª e 8ª medições.
58. 	Desse modo, remanesce o entendimento de que as obras de pavimentação das referidas ruas não foram integralmente executadas, o que implica o débito de R$ 104.447,40. 
Análise das alegações de Ronaldo Almeida Sousa
59. 	As alegações do ex-prefeito municipal Ronaldo Almeida Sousa não merecem acolhimento, pelos seguintes motivos: 
59.1. 	O recorrente não trouxe aos autos elementos probatórios robustos capazes de demonstrar o alegado erro na fiscalização in loco, referente a não localização da Rua Getúlio Vargas. 
59.2. 	Apesar de o Parecer de Engenharia 028/2014 (peça 6, p. 321-323) ter apontado dúvida quanto à localização da referida rua, o Parecer de Inspeção 046/2014 (peça 6, p. 351-352) , que contou com fotografia, foi claro ao concluir que a pavimentação em paralelepípedo e o assentamento do meio-fio da Rua Getúlio Vargas, previstos em convênio, não foram executados.  
59.3. 	A afirmação de que a pavimentação da Rua Boa Esperança fazia parte do trecho de obra de responsabilidade do Estado da Bahia, além de estar desacompanhada de lastro probatório, confirma a inexecução parcial da pavimentação da via e do assentamento de meio-fio, conforme o ajustado no convênio.
59.4.	 Ao contrário do que alega o recorrente, a execução parcial das obras com material asfáltico (CBUQ) descaracterizou o objetivo do convênio, que era a pavimentação em paralelepípedo das ruas do município de Jussara-BA, conforme o plano de trabalho e o projeto técnico (peça 3, p. 5, 23 e 24) . 
59.5. 	Além disso, o ex-prefeito não apresentou justificativas para o descumprimento do plano de trabalho do convênio (alteração qualitativa) : contratação de material diverso (CBUQ) e, possivelmente, mais caro que o pactuado (paralelepípedo) .
59.6. 	Afirmar que a Rua José Eloi da Silva existe e se encontra entre a Rua Tancredo Neves e a Rua dos Funcionários é insuficiente para comprovar sua efetiva pavimentação.
59.7. 	Rememora-se que Ronaldo de Almeida Sousa, na qualidade de ordenador de despesas municipal e signatário do convênio, tem o dever de comprovar, de forma inequívoca, o bom e correto emprego das verbas públicas a ele confiado. 
59.8. 	As fotografias apresentadas à peça 43, p. 14-18, 22-26 e 31-32 são insuficientes para comprovar a integral execução das obras de pavimentação do convênio, pois, além da falta de informação acerca da data do registro fotográfico, estão desacompanhadas de provas mais robustas, capazes de refutar as constatações do Parecer de Inspeção 046/2014 e a afirmação da contratada de que não executou as obras de pavimentação das Ruas Getúlio Vargas, Boa Esperança e José Eloi da Silva. 
59.9. No âmbito do TCU, a declaração dos munícipes apresentadas à peça 43, p. 11-13, 19-21 e 27-29 (declarações de terceiros) tem baixo valor probatório, pois faz prova apenas da existência da declaração, mas não do fato declarado. Cabe ao recorrente demonstrar a veracidade do alegado. Nesse sentido são os Acórdão 1423/2019-TCU-Plenário, rel. Min. Raimundo Carreiro, 2.834/2015-TCU-2ª Câmara, rel. Min. Augusto Nardes, e 3.210/2012-TCU-1ª Câmara, rel. Min. Ana Arraes.
59.10. 	A jurisprudência desta Corte de Contas há muito consolidou o entendimento de que constitui ônus do gestor público a produção das evidências necessárias para comprovar o adequado uso dos recursos públicos a ele confiados, consoante disposições contidas no artigo 70, parágrafo único, da Constituição Federal, no art. 93 do Decreto-lei 200/1967 e nos Acórdão 1895/2014-TCU-Segunda Câmara, rel. Min. Ana Arraes, 5.742/2016-TCU-1ª Câmara, rel. Min. Bruno Dantas, e 337/2019-TCU-Plenário, rel. Min. Augusto Nardes.
60. 	Assim, remanesce a inexecução de parte das obras do convênio, glosado no montante de R$ 104.447.40.
37.12 Por seu turno, o MPTCU assim analisou naquela ocasião estes argumentos (peça 115, p. 2) :
 (...) 12. Feita essa necessária síntese dos fatos, manifesto concordância com as conclusões havidas pela unidade técnica. 
13. No que concerne às razões recursais trazidas pelo Sr. Aurélio Pires Júnior, anuo ao entendimento defendido pela Serur de que seus argumentos são suficientes para eximi-lo de responsabilidade. De fato, os elementos coligidos ao feito não são hábeis para comprovar a ocorrência da ausência de liame entre a verba transferida e o objeto pactuado, uma vez que os indícios não demonstram a ocorrência da simulação de pagamentos arguida pela empresa MVS Construtora Ltda. por ocasião de suas alegações de defesa. 
14. Com efeito, a empreiteira apenas argumentou não ter recebido alguns dos cheques emitidos pela Prefeitura, mas deixou de trazer qualquer documentação adicional com o intuito de demonstrar que deixou de receber pelos serviços que prestou ao Município de Jussara/BA. Assim, e tendo em vista que o endosso dos cheques emitidos nominalmente à construtora, por si só, não representa prática irregular, reputo não ter havido a irregularidade na execução financeira que resultou na condenação do Sr. Aurélio Pires Júnior. 
15. Quanto à análise do recurso interposto pelo ex-prefeito Ronaldo Almeida dos Santos, estou de acordo com a unidade instrutora de que não foram trazidas ao processo provas hábeis a demonstrar o cumprimento integral do objeto que foi pactuado por meio do Convênio nº 330/2008. A esse respeito, lembro que o parecer técnico elaborado pelo controle interno examinou as obras de maneira minuciosa, de forma que caberia ao agente público demonstrar, por meio de elementos irrefutáveis, que a pavimentação das vias previstas no ajuste foi, de fato, concluída. Assim, à míngua de novas evidências capazes de alterar as conclusões da vistoria empreendida pelo concedente, opino pela manutenção do débito apurado decorrente da inexecução parcial do objeto avençado. 
16. Ante os documentos que compõem os autos e por considerar adequada a análise empreendida pela unidade técnica, este representante do Ministério Público de Contas manifesta-se de acordo com a proposta de encaminhamento contida na instrução de peça 111, ratificada pelo pronunciamento de peça 112, no sentido de dar provimento ao recurso interposto por Aurélio Pires Júnior, para julgar regulares as suas contas e afastar o débito e multa que lhe foram imputados; e dar provimento parcial ao apelo apresentado por Ronaldo Almeida dos Santos, para reduzir a dívida ao valor de R$ 104.447,50 (conforme detalhamento disposto no item '84' da instrução) e diminuir, proporcionalmente, o valor da multa aplicada por meio do Acórdão 15706/2018-TCU-Primeira Câmara.
37.13 Em seu Voto, o Ministro Relator consignou (peça 117) :
 (...) 26. Como argumento decisivo, entendo que as conclusões da vistoria poderiam ser contraditadas por outras evidências produzidas pelos responsáveis, que, na condição de gestor de recursos públicos e partícipe da cadeia causal de um dano ao erário, respectivamente, mantêm o ônus de comprovar a regular aplicação dos valores federais em tela. 
27. A título de exemplo, os recorrentes poderiam demonstrar a realização dos serviços em ruas diversas das especificadas a partir de outras provas documentais, tais como relatórios e memórias de cálculo das medições contemplando os locais das obras, ordens de serviço, diários de obras, além do próprio instrumento formal de alteração do objeto do contrato.
28. Tal conjunto de elementos seria cotejado com os outros elementos produzidos pelo então Ministério da Integração Nacional, de modo que o TCU formaria seu convencimento sopesando a força probatória das evidências, segundo a sua coerência e as condições de produção. 
29. Com base nessas premissas e nas considerações realizadas pela unidade técnica, as quais incorporo como razão de decidir, rejeito as alegações emanadas nas letras 'a' e 'b' do subitem 13.1 e 13.2 supra. (...) 
37.14 Não há retoques a se fazer nas análises expendidas anteriormente pela Serur, MPTCU e Ministro Relator, devendo as alegações de defesa serem rejeitadas.
38 Alegações de defesa de MVS Construtora Ltda. (peça 164) :
38.1 Preliminarmente, a defendente reitera as alegações deduzidas nas peças 33 e 34, no sentido de que recebeu valores do município de Jussara/BA, por meio de 7 (sete) cheques, decorrentes de contraprestações por obras devidamente realizadas.
38.2 Entretanto, desconhece a quantia histórica de R$ 104.447,50, pagas por meio de outros 9 (nove) cheques, depositados em conta bancária não pertencente à defendente e jamais compensados em seu favor, contendo os títulos de crédito carimbo e assinatura inidoneamente atribuídos à MVS Construtora, não lhe cabendo qualquer responsabilidade solidária por este montante. 
38.3 Registra, na sequência, que o Acórdão 15706/2018-TCU-Primeira Câmara reconheceu a simulação de pagamentos e excluiu a defendente da relação processual.
38.4 Em adição às defesas apresentadas às peças 33 e 34, desta feita o responsável compreende que este Tribunal se equivocou na premissa fática utilizada pela Serur e acatada no Acórdão 8231/2020-TCU-Primeira Câmara, que acolheu os recursos de reconsideração interpostos por Aurélio Pires Júnior e Ronaldo Almeida Sousa, para tornar insubsistente o Acórdão 15706/2018-TCU-Primeira Câmara e determinar o retorno dos autos ao relator a quo, resultando nas novas citações e alegações de defesa ora analisadas.
38.5 Considera insustentável a premissa de que o Sr. Aurélio Pires Júnior era representante da empresa MVS Construtora, e por isso os cheques comprovadamente depositados pelo município de Jussara em sua conta bancária pessoal foram endossados pela empresa contratada
38.6 Assinala que a atuação do Sr. Aurélio Pires Júnior, revelada em sua assinatura nos documentos da licitação (constituição de preposto da empresa, carta de credenciamento de representante da licitante, ata de recebimento das propostas, habilitação, julgamento e classificação, demonstrativo da receita e despesa) e nas medições (1ª, 2ª e 3ª) , somente atesta que ele atuou como preposto da defendente no processo licitatório, mas não caracterizam outorga de poderes específicos para recebimento de quaisquer valores, oriundo do Convênio 330/2008, em nome da MVS Construtora.
38.7 Quanto ao equívoco em se aceitar a ampliação dos limites atribuídos ao preposto, registra:
Dar amplitude exponencial à representação exclusivamente conferida para a licitação, ao ponto de Serur e Acórdão 8.231/2020-TCU justificarem o recebimento de cheques pelo Sr. Aurélio Pires Junior como se a empresa defendente fosse, claramente desborda dos limites de atribuições fixadas no instrumento particular. 
Não há amparo legal para estender os poderes de representação outorgados à terceiro para o certame licitatório à prática de atos em nome do outorgante no bojo do próprio contrato administrativo posteriormente celebrado. 
Se assim fosse, a prática deveras comum de contratação de correspondentes para atuarem como prepostos dos licitantes nas licitações públicas realizadas por todo o país restaria inviabilizada. Admitir-se-ia que um preposto designado para a entrega dos envelopes de documentos e acompanhamento da sessão de abertura de licitação tivesse poderes para praticar atos relevantes no próprio contrato, inclusive receber valores (!) . 
Nesse ponto, há de se fazer um necessário paralelo com os poderes outorgados em procuração ao advogado para litigar em juízo em nome da parte, previstos no art. 105 do Código de Processo Civil: 
Art. 105. A procuração geral para o foro, outorgada por instrumento público ou particular assinado pela parte, habilita o advogado a praticar todos os atos do processo, exceto receber citação, confessar, reconhecer a procedência do pedido, transigir, desistir, renunciar ao direito sobre o qual se funda a ação, receber, dar quitação, firmar compromisso e assinar declaração de hipossuficiência econômica, que devem constar de cláusula específica. 
Ora, se o instrumento particular de mandado para atuar em juízo não confere poderes ao advogado representante para o recebimento de valores que pertencem à parte que representa, devendo, para tanto, haver cláusula específica no documento outorgando-lhe tal prerrogativa, o ato que constitui terceiro como representante de uma empresa numa licitação jamais poderia ser considerado fonte suficiente para legitimar os recebimentos de valores pela representada.
38.8 Mais adiante, rebate que as declarações do ex-prefeito e do próprio Aurélio Pires Júnior, bem como o conhecimento da empresa MVS Construtora quanto à conta bancária deste, não são elementos que reforçariam a existência de vínculo irrestrito de preposição/representação daquele responsável com esta empresa, como compreendeu a Serur e foi consignado no Acórdão 8231/2020-TCU-Primeira Câmara.
38.8.1 No primeiro caso, compreende que as declarações são somente afirmações de dois 'investigados', desprovidas de documentação comprobatória.
38.8.2 No segundo caso, demonstra como identificou o titular da conta bancária, a partir dos cheques constantes na peça 17, procedimento facilmente realizado por qualquer correntista do Banco do Brasil, desde que se conheça os dados de uma conta bancária.
38.9 Em seguida, reitera que os seguintes elementos tornam insubsistente a conduta imputada de que a MVS Construtora recebeu pagamento a maior:
comprovou-se nos autos, e o Acórdão 8231/2020-TCU-Primeira Câmara reconheceu, que apenas 7 dos 16 cheques emitidos pela Prefeitura de Jussara foram creditados para a defendente, tendo os outros 9 cheques beneficiado terceiros;
a defendente não recebeu valores por serviços que não foram executados;
o Banco do Brasil informou que as assinaturas constantes nos outros cheques não guardam o padrão de assinatura do representante da MVS Construtora;
38.10 Na sequência, registra que os documentos carreados aos autos não são suficientes para confirmar indubitavelmente que o pagamento indevido do montante equivalente a 20,25% do valor global do ajuste foi recebido pela MVS Construtora.
38.10.1 Acresce que esta insuficiência foi pontuada no Acórdão 8231/2020-TCU-Primeira Câmara, que se tornaria evidente na fragilidade das provas para apontar o Sr. Pires Júnior como preposto/representante da empresa.
38.10.2 Assim, argumenta que há dúvida razoável acerca do efetivo recebimento pela MVS Construtora dos valores em apreço, ou seja, acerca da responsabilidade sobre a irregularidade apontada, o que justificaria o trancamento da presente TCE e arquivamento dos autos. 
38.10.3 Neste sentido, cita jurisprudência deste Tribunal (Acórdão 2032/2013-TCU-Primeira Câmara, TC Processo 044.697/2012-0, Relator Ministro Augusto Sherman Cavalcanti; Acórdão 1478/2020-TCU-Segunda Câmara, TC Processo 012.384/2018-6, Relator Ministro-Substituto André Luís de Carvalho; Acórdão 1083/2019-TCU-Plenário, TC Processo 013.394/2017-7, Relator Ministro Benjamin Zymler; (Acórdão 6818/2014-TCU-Segunda Câmara, TC Processo 004.686/2009-0, Relator Ministro Aroldo Cedraz) .
Análise das alegações de defesa de MVS Construtora Ltda.
38.11 O principal argumento de que a empresa não recebeu nove dos cheques emitidos já foi apresentado pela responsável neste processo em duas oportunidades distintas, sendo objeto de análise na instrução da Secex-BA à peça 69, por ocasião do mérito das contas que levou ao Acórdão 15706/2018-TCU-Primeira Câmara (peça 73) ; e na análise da Serur à peça 111, quando foram interpostos recursos de reconsideração contra os Acórdão 15706/2018-TCU-Primeira Câmara e 3.343/2019-TCU-1ª Câmara. Nesta última ocasião, os argumentos não foram acolhidos.
38.12 Transcreve-se, a seguir, excerto da percuciente análise efetuada pela Serur à peça 111, que foi seguida in totum pelo Parecer do MPTCU (peça 115) e Voto do Ministro Relator Benjamin Zymler (peça 117) :
 (...) 63. 	A relação de pagamentos efetuados (peça 6, p. 144) , as notas de empenho e ordens de pagamento (peça 4, p. 164, 171, 174, 177, 181, 185, 188, 192, 196, 200 e peça 6, p. 261, 264, 267, 285) , as Notas Fiscais 665, 669, 680, 687, 698, 700, 707 e 715 (peça 4, p.  168, 173, 179, 183, 187, 190, 194 e peça 6, p. 266) , os cheques 850003, 850007, 850011, 850015, 850004, 850019,  850016, 850008, 850012, 850002, 850020, 850014, 850010, 850006, 850018 e 850001 (peça 17, p. 2-33) , o extrato bancário da conta específica do convênio (peça 6, p. 188-190, 193, 195, 197 e 198) e os recibos (peça 4, p. 182, 195 e 199) comprovam a realização de 16 (dezesseis) pagamentos efetuados pelo ente municipal à empresa MVS Construtora Ltda., cujo montante total foi de R$ 503.989,55.
64.	 Há, portanto, a comprovação de que esses recursos destinaram-se à empresa contratada para executar as obras de pavimentação das vias do Município de Jussara-BA, previstas no plano de trabalho do convênio. 
65.	 Assim, resta demonstrado o nexo de causalidade entre os recursos federais do convênio e os pagamentos efetuados à empresa contratada pelo município para executar as obras do plano de trabalho aprovado.
66.	 O pagamento à contratada de R$ 503.989,55 resulta no débito de R$ 104.447,40, correspondente à parcela paga sem a devida contrapartida, de responsabilidade do ex-ordenador de despesas municipal, Ronaldo Almeida Sousa, em solidariedade com a empresa MVS Construtora Ltda.
67.	 O atesto de despesa efetuado sem a efetiva verificação do direito ao crédito do contratado é ato grave, porquanto dá margem à ocorrência de pagamentos efetuados sem a devida contraprestação por parte do credor. Assim, a emissão de nota fiscal sem a correspondente execução de serviços pactuados em convênio implica a responsabilização solidária da empresa beneficiária e do agente público encarregado do recebimento dos serviços contratados e indevidamente prestados. Nesse sentido são os Acórdão 2539/2009-TCU-Primeira Câmara, rel. Min. Walton Alencar Rodrigues, 2.173/2015-TCU-2ª Câmara, rel. Min. Augusto Nardes, 3.037/2015-TCU-Plenário, rel. Min. Marcos Bemquerer, 1.287/2011-TCU-2ª Câmara, rel. Min. Augusto Sherman, 6.107/2017-TCU-1ª Câmara, rel. Min. Bruno Dantas e 3047/2014-TCU-Plenário, rel. Min. Marcos Bemquerer.
68.	 Nota-se que o ex-prefeito e a empresa MVS Construtora Ltda. não trouxeram qualquer explicação sobre as medições não apresentadas (4ª, 5ª, 6ª, 7ª e 8ª) , assim como não se justificou a emissão das 8 (oito) notas fiscais (Notas Fiscais 665, 669, 680, 687, 698, 700, 707 e 715) , que somaram R$ 503.989,55 em serviços prestados, as quais ensejaram o pagamento dos dezesseis (16) cheques. 
69.	 A alegação da empresa (peça 33, p. 5) de que recebeu apenas 7 (sete) cheques, os quais foram depositados em sua conta corrente 8953-2 do Banco do Brasil, não é correta, pois todos os cheques apresentados nos autos: 850003, 850007, 850011, 850015, 850004, 850019, 850016, 850008, 850012, 850002, 850020, 850014, 850010, 850006, 850018 e 850001 (peça 17, p. 2-33) foram pagos nominalmente à empresa MVS, decorrente dos serviços descritos nas 8 (oito) notas fiscais emitidas pela contratada. 
70.	 O fato de cheques terem sido emitidos em nome da empresa contratada, e, posteriormente, por ela endossados e depositados em conta de terceiros ou sacados na 'boca do caixa' não pode ser considerado, isoladamente, como elemento comprovador da quebra do nexo causal dos recursos, pois o endosso, permitido pela Lei 7.357/1985, não descaracteriza o pagamento ao primeiro favorecido e não constitui argumento suficiente para imputação de dano ao erário por não comprovação de aplicação dos recursos no objeto do convênio (vide Acórdão 1130/2017-TCU-Primeira Câmara, rel. Min. Weder de Oliveira) .
71.	 Não há vedação a que o beneficiário de cheque nominal de conta específica de convênio, no caso a empresa MVS, o endosse para outro favorecido após o seu recebimento, sendo que a ocorrência de endosso a terceiro, por si só, não evidencia desvio de recursos (vide Acórdão 1625/2015-TCU-Primeira Câmara, rel. Min. Weder de Oliveira) .
72.	 A afirmação do Banco do Brasil de que as assinaturas constantes nos cheques (endossados) não guardavam o padrão da assinatura do Sr. Ernani Vinicius Magarão de Oliveira Júnior, representante da empresa MVS Construtora e Engenharia (peça 39, p. 2) , não permite concluir, de forma taxativa, de que houve simulação de pagamentos à contratada com falsificação dos carimbos e das assinaturas nos versos dos cheques endossados (desvio de recursos para outro beneficiário) .
73.	 Ademais, não há evidências de que a movimentação financeira da empresa cabia exclusivamente ao Sr. Ernani Vinicius Magarão de Oliveira Júnior.   
74.	 Nota-se que os carimbos contidos nos versos dos cheques 850002, 850006, 850008, 850010, 850012, 850014, 850016 e 850020 (peça 17, p. 5, 7, 9, 13, 19, 21, 25, 27) apresentam um dos números do CNPJ (06.999.074/0001-83) distinto do CNPJ da empresa MVS (00.999.074/0001-83) .
75.	 Caso se suponha a falsificação dos carimbos e das assinaturas nos versos dos cheques endossados (desvio de recursos para outro beneficiário) , deve-se admitir necessariamente a falsificação de medições e de notas fiscais, as quais teriam motivado tais pagamentos. Todavia, isto sequer foi aventado nos autos até o momento. Portanto, entende-se que não há evidências inequívocas de que houve a falsificação dos carimbos e das assinaturas nos versos de cheques endossados.    
76.	 A alegação de que a empresa (peça 33, p. 2) interrompeu a execução da obra em razão da inadimplência do município por falta de pagamentos, vem desacompanhada de elementos de prova do alegado montante executado e não pago à empresa (medição, nota fiscal e aviso de não recebimento) e da data de paralização das obras.
77.	 Segundo consta, a contratada afirmou ter recebido 7 (sete) cheques pelos serviços executados. Os cheques 850003, 850007, 850011, 850015, 850004 e 850019 (peça 6, p. 188-190 e peça 17, p. 14-17, 22-23 e 28-33) referiram-se à 1ª, 2ª e 3ª medições, descritas nas Notas Fiscais 665, 669 e 680 (peça 4, p. 67-69, 187, 190 e 194) e o cheque 850001 (peça 6, p. 198 e peça 17, p. 2-3) referiu-se à 8ª medição, descrita na Nota Fiscal 715 (peça 4, p. 183) .
78.	 Se houve a alegada paralização das obras após a 3ª medição, a contratada não explicou porque recebeu o cheque 850001 de R$ 25.860,00, relativo à última medição (8ª) .
38.13 Por seu turno, o MPTCU assim analisou naquela ocasião estes argumentos (peça 115, p. 2) :
 (...) 14. Com efeito, a empreiteira apenas argumentou não ter recebido alguns dos cheques emitidos pela Prefeitura, mas deixou de trazer qualquer documentação adicional com o intuito de demonstrar que deixou de receber pelos serviços que prestou ao Município de Jussara/BA. Assim, e tendo em vista que o endosso dos cheques emitidos nominalmente à construtora, por si só, não representa prática irregular, reputo não ter havido a irregularidade na execução financeira que resultou na condenação do Sr. Aurélio Pires Júnior. (...) 
38.14 No Voto condutor do Acórdão 8231/2020-TCU-Primeira Câmara, o Ministro Relator consignou (peça 117) :
 (...) 35. De início, é preciso destacar a precária organização dos documentos que compuseram a presente tomada de contas especial, que foram juntados de modo desordenado e com omissões importantes, como a destacada no item 30 supra. Além da ausência de alguns recibos de pagamentos, também não constam do processo as medições efetivadas após a 3ª Medição. 
36.	 Apesar dessas lacunas, verifico que a empresa contratada participou da cadeia causal de todas as despesas realizadas, uma vez que ela expediu as notas fiscais que subsidiaram todos os processos de pagamentos. A tabela a seguir traz todas as informações sobre as etapas de liquidação e pagamento:
	Nota Fiscal
	Data
	 Valor 
	Medição
	Cheque
	Data Pagamento
	Valor
	Destinatário Final

	665
	29/9/2008
	  83.246,05 
	1ª
	850003
	22/10/2008
	50.000,00
	MVS Construtora Ltda.

					850007
	22/10/2008
	33.246,05
	
	669
	4/11/2008
	  88.469,48 
	2ª
	850011
	14/11/2008
	40.000,00
	MVS Construtora Ltda.

					850015
	14/11/2008
	48.469,48
	
	680
	10/12/2008
	  88.721,21 
	3ª
	850004
	16/12/2008
	38.721,21
	MVS Construtora Ltda.

					850019
	16/12/2008
	50.000,00
	
	687
	10/3/2009
	  97.713,90 
	1ª (2ª etapa) 
	850016
	18/3/2009
	47.713,90
	Aurélio Pires Júnior

					850008
	18/3/2009
	20.000,00
	Aurélio Pires Júnior

					850012
	18/3/2009
	30.000,00
	Sacado no caixa

	698
	24/4/2009
	  45.428,91 
	5ª
	850002
	7/5/2009
	25.428,91
	Aurélio Pires Júnior

					850020
	7/5/2009
	20.000,00
	
	700
	11/5/2009
	  46.250,00 
	6ª
	850014
	15/5/2009
	6.250,00
	Ronaldo Almeida Sousa

					850010
	15/5/2009
	20.000,00
	Sacado no caixa

					850006
	18/5/2009
	20.000,00
	Não identificado - conta no Banco Bradesco

	707
	16/6/2009
	  28.300,00 
	7ª
	850018
	01/7/2009
	28.300,00
	 Sacado no caixa

	715
	7/8/2009
	  25.860,00 
	8ª
	850001
	20/8/2009
	25.860,00
	MVS Construtora Ltda.

37.	Outrossim, registro que a sociedade empresária reconheceu o recebimento dos cheques relativos à 1ª, 2ª, 3ª e 8ª Medições, fato que se mostra contraditório com a assertiva de que interrompeu a execução da obra em razão da inadimplência do município. Se houve a alegada paralisação do contrato após a 3ª medição, a empresa não explicou por que expediu as notas fiscais 687, 698, 700 e 707 e, ao final, executou e recebeu o pagamento de R$ 25.860,00 relativo à última medição.
38.	Como se não bastasse, observo que parte dos pagamentos que a empresa alega não ter recebido foi destinada ao Sr. Aurélio Pires Júnior, que possuía, à época, relação profissional com a contratada. A questão foi adequadamente exposta pela Serur, que descreveu da seguinte forma o vínculo existente entre as partes.
'92.	Ademais, há evidências de que Aurélio Pires Júnior executou trabalhos em nome da empresa, o que justifica o recebimento dos cheques endossados pela empresa contratada (cheques 850008, 850016, 850002 e 580020) .
93. 	Os seguintes documentos comprovam a condição de Aurélio Pires Júnior como preposto e representante da empresa MVS Construtora Ltda.: constituição de preposto da empresa (peça 4, p. 341) , carta de credenciamento de representante de licitante (peça 4, p. 340) , ata de recebimento de propostas, habilitação, julgamento e classificação (peça 4, p. 278-279) , demonstrativo da receita e despesa (peça 4, p. 55) , 1ª, 2ª a 3ª medições, assinadas por Aurélio Pires Junior (peça 4, p. 67-69) , a declaração do ex-prefeito Ronaldo Almeida de Sousa contida à peça 89, p. 6-7, o conhecimento da empresa MVS Construtora Ltda. da conta bancária nº 6953-2 de Aurélio Pires Junior (peça 34, p. 2) e a afirmação de Aurélio Pires Júnior de que fora subcontratado pela empresa para a execução parcial das obras do convênio (peça 96, p. 2, 8-9) .'  (grifos acrescidos) . 
39.	Dessa forma, apesar das inconsistências das assinaturas apostas no verso dos cheques referentes às medições e notas fiscais 687, 698, 700 e 707, entendo que não é possível excluir a empresa da cadeia causal dos pagamentos efetivados, porquanto ela atestou em documentação fiscal a realização de todos os serviços, o que implica que ela não interrompeu a execução das obras por conta da alegada e não comprovada inadimplência da Prefeitura Municipal de Jussara/BA.
40.	A despeito da falta dos recibos dos pagamentos, realizados por meio dos cheques 850002, 850006, 850008, 850016 e 850020, 850010, 850012, 850014 e 850018, os elementos acostados ao processo permitem afirmar, acima de qualquer dúvida razoável, que a sociedade empresária MVS Construtora Ltda. recebeu os referidos títulos de crédito e, por consequência, teve ciência do destino dado aos recursos correspondentes.
41.	Com isso, se houve o direcionamento de recursos a pessoas estranhas ao objeto do contrato, a partir de endossos cuja regularidade foi posteriormente questionada pelo próprio Banco do Brasil, isso ocorreu por anuência da própria empresa contratada, que atestou a execução de todos os serviços e agiu como se não houvesse nenhum problema no recebimento das faturas apresentadas.
42.	Sendo assim, concluo, em linha de consonância com a Serur, que não houve a perda do nexo de causalidade entre parte dos recursos públicos e o objeto conveniado, haja vista a plena compatibilidade, sob o ponto de vista financeiro, entre os documentos de despesa e os pagamentos direcionados à empresa MVS Construtora Ltda. (...) 
38.15 Não há retoques a se fazer nas análises expendidas anteriormente nestes autos pela Serur, MPTCU e Ministro Relator, relatadas nos itens anteriores.
38.16 De fato, nos pagamentos referentes aos nove cheques que alega não ter recebido, a empresa contratada participou da cadeia causal destas despesas, pois expediu as notas fiscais que deram suporte aos pagamentos, recebeu os cheques correspondentes e agiu como se não houvesse nenhum problema no recebimento das faturas apresentadas. Os endossos nos cheques não constituem por si só irregularidades que rompam o nexo causal entre a aplicação destes recursos públicos e o seu recebimento pela empresa contratada.
38.17 Os endossos nos cheques por representante da empresa contratada e em benefício de Aurélio Pires Júnior podem ter diversas explicações, como a título de remuneração por serviços prestados, anteriormente registrada nestes autos, entretanto, não cabe a este Tribunal tergiversar sobre estas causas posteriores aos pagamentos ou duvidar quanto à idoneidade dos endossos. 
38.18 O fato é que o processamento da despesa foi concluído com o pagamento que beneficiou a empresa contratada, conforme todos os documentos acostados aos autos, após também serem cumpridas as etapas das despesas de empenho e liquidação, sem qualquer contestação. 
38.19 Por seu turno, a empresa contratada não conseguiu comprovar que ocorreu de forma diversa, seja por não ter participado das etapas do processamento das despesas e/ou por não ter sido beneficiada com os pagamentos.
38.20 Portanto, não há dúvidas quanto ao cumprimento do processamento das despesas referentes aos nove cheques, cujos pagamentos foram contestados pela empresa contratada; e restou comprovada a inexecução parcial do objeto conveniado.
38.21 Ante o exposto, não merece acolhimento as alegações de defesa apresentadas.
Prescrição da Pretensão Punitiva
41.	Vale ressaltar que a pretensão punitiva do TCU, conforme Acórdão 1441/2016-TCU-Plenário, Relator: Benjamin Zymler, que uniformizou a jurisprudência acerca dessa questão, subordina-se ao prazo geral de prescrição indicado no art. 205 do Código Civil, que é de dez anos, contado da data de ocorrência da irregularidade sancionada, nos termos do art. 189 do Código Civil, sendo este prazo interrompido pelo ato que ordenar a citação, a audiência ou a oitiva dos responsáveis.
42.	No caso em exame, não ocorreu a prescrição, uma vez que os pagamentos foram efetuados entre 2008 e 2009 e o ato de ordenação da primeira citação ocorreu em 4/11/2016 (peça 14) .
CONCLUSÃO
43.	A partir dos elementos constantes nos autos e do exame da ocorrência descrita na seção 'Exame Técnico', propõe-se rejeitar as alegações de defesa apresentadas, pois foi comprovada a inexecução parcial do objeto do Convênio 330/2008 (Siafi 626078) , com aproveitamento útil da parcela executada, e definidas as responsabilidades de Ronaldo Almeida Sousa e da MVS Construtora Ltda. e a imputação solidária dos débitos apurados.
44.	Tendo em vista que não houve prescrição da pretensão punitiva, conforme análise já realizada, e que não constam dos autos elementos que permitam reconhecer a boa-fé dos responsáveis, sugere-se que as suas contas sejam julgadas irregulares, desde já, nos termos do art. 202, § 6º, do Regimento Interno do TCU, com a imputação dos débitos atualizados monetariamente e acrescidos de juros de mora, nos termos do art. 202, § 1º do Regimento Interno do TCU, descontado o valor eventualmente recolhido, com a aplicação da multa prevista no art. 57 da Lei 8.443/1992.
45.	Por fim, como não houve elementos que pudessem modificar o entendimento acerca das irregularidades em apuração, mantém-se a matriz de responsabilização anexa à peça 136.
PROPOSTA DE ENCAMINHAMENTO
46.	Diante do exposto, submetem-se os autos à consideração superior, propondo:
46.1	rejeitar as alegações de defesa de Ronaldo Almeida Sousa (CPF XXX.667.925-XX) e MVS Construtora Ltda. (CNPJ 00.999.074/0001-83) ;
46.2	julgar irregulares, nos termos dos arts. 1º, inciso I, 16, inciso III, alínea c, da Lei 8.443/1992, c/c os arts. 19 e 23, inciso III, da mesma Lei, as contas dos responsáveis Ronaldo Almeida Sousa (CPF XXX.667.925-XX) e MVS Construtora Ltda. (CNPJ 00.999.074/0001-83) , condenando-os, solidariamente, ao pagamento das importâncias a seguir especificadas, atualizadas monetariamente e acrescidas dos juros de mora, calculadas a partir das datas discriminadas até a data da efetiva quitação do débito, fixando-lhes o prazo de quinze dias, para que comprovem, perante o Tribunal, o recolhimento das referidas quantias aos cofres do Tesouro Nacional, nos termos do art. 23, inciso III, alínea 'a', da citada lei, c/c o art. 214, inciso III, alínea 'a', do Regimento Interno do TCU:
	Data de ocorrência
	Valor histórico (R$) 

	7/5/2009
	4.037,40

	15/5/2009
	6.250,00

	15/5/2009
	20.000,00

	15/5/2009
	20.000,00

	30/6/2009
	28.300,00

	20/8/2009
	25.860,00

Valor atualizado até 23/3/2022 (com juros) : R$ 278.117,74
46.3	aplicar individualmente aos responsáveis Ronaldo Almeida Sousa (CPF XXX.667.925-XX) e MVS Construtora Ltda. (CNPJ 00.999.074/0001-83) a multa prevista no art. 57 da Lei 8.443/1992 c/c o art. 267 do Regimento Interno do TCU, fixando-lhes o prazo de quinze dias, a contar da notificação, para que comprovem, perante o Tribunal (art. 214, III, alínea 'a', do Regimento Interno do TCU) , o recolhimento da dívida aos cofres do Tesouro Nacional, atualizada monetariamente desde a data do acórdão proferido por este Tribunal até a data do efetivo recolhimento, se paga após o vencimento, na forma da legislação em vigor;
46.4	autorizar, desde logo, a cobrança judicial das dívidas, caso não atendidas as notificações, na forma do disposto no art. 28, inciso II, da Lei 8.443/1992;
46.5	autorizar também, desde logo, se requerido, com fundamento no art. 26 da Lei 8.443, de 1992, c/c o art. 217, §§ 1º e 2º, do Regimento Interno do TCU, o parcelamento da dívida em até 36 parcelas, incidindo, sobre cada parcela, corrigida monetariamente, os correspondentes acréscimos legais, fixando-lhes o prazo de quinze dias, a contar do recebimento da notificação, para comprovar, perante o Tribunal, o recolhimento da primeira parcela, e de trinta dias, a contar da parcela anterior, para comprovar os recolhimentos das demais parcelas, devendo incidir, sobre cada valor mensal, atualizado monetariamente, os juros de mora devidos, no caso do débito, na forma prevista na legislação em vigor, alertando os responsáveis de que a falta de comprovação do recolhimento de qualquer parcela importará o vencimento antecipado do saldo devedor, nos termos do § 2º do art. 217 do Regimento Interno deste Tribunal; 
46.6	enviar cópia do Acórdão a ser prolatado à Procuradoria da República no Estado da Bahia, nos termos do § 3º do art. 16 da Lei 8.443/1992, c/c o § 7º do art. 209 do Regimento Interno do TCU, para adoção das medidas cabíveis; e
46.7	enviar cópia do Acórdão que vier a ser proferido ao Ministério do Desenvolvimento Regional e aos responsáveis, para ciência;
46.8	informar à Procuradoria da República no Estado da Bahia, ao Ministério do Desenvolvimento Regional e aos responsáveis que a presente deliberação, acompanhada do Relatório e do Voto que a fundamenta, está disponível para a consulta no endereço www.tcu.gov.br/acordaos, além de esclarecer que, caso requerido, o TCU poderá fornecer sem custos as correspondentes cópias, de forma impressa; e
46.9	informar à Procuradoria da República no Estado da Bahia que, nos termos do parágrafo único do art. 62 da Resolução TCU 259/2014, os procuradores e membros do Ministério Público credenciados nesta Corte podem acessar os presentes autos de forma eletrônica e automática, ressalvados apenas os casos de eventuais peças classificadas como sigilosas, as quais requerem solicitação formal."
	É o relatório.

Remerson Francis Silva Conceicao (OAB-BA 46.050), representando Ronaldo Almeida Sousa; Eduardo Antar Ribeiro (OAB-BA 11.998) e outros, representando Aurelio Pires Junior; Monya Pinheiro Loureiro (OAB-BA 35.625) e outros, representando Mvs Construtora e Engenharia de Avaliacoes Eireli.

Subprocurador-Geral Paulo Soares Bugarin.

TOMADA DE CONTAS ESPECIAL. CONVÊNIO. INEXECUÇÃO PARCIAL. VISTORIA. INSUBSISTENTE DELIBERAÇÃO ANTERIOR. CITAÇÃO. REJEIÇÃO DAS ALEGAÇÕES DE DEFESA. AUSÊNCIA DE PROVAS QUANTO À EXECUÇÃO INTEGRAL. RECEBIMENTO DE RECURSOS PELA EMPRESA. CONTAS IRREGULARES. DÉBITO. MULTA.

TOMADA DE CONTAS ESPECIAL (TCE)

Secretaria de Controle Externo de Tomada de Contas Especial (SecexTCE).

Em exame autos de tomada de contas especial instaurada pelo então Ministério da Integração Nacional (MI) em razão da inexecução parcial das metas previstas no Convênio 330/2008 (Siafi 626.078) , que tinha por objeto a execução de assentamento de meio-fio e pavimentação de ruas no município de Jussara/BA.
A avença previu o aporte de R$ 529.142,48, sendo R$ 513.488,13 por conta do concedente e o restante correspondente à contrapartida da municipalidade. Apesar disso, apenas R$ 500.000,00 foram repassados ao convenente, divididos em duas parcelas, creditadas em junho de 2008 e março de 2009. 
Conforme o Parecer 046/2014/CGCC/SDR/MI, o ente repassador concluiu pela não realização de serviços que correspondiam a aproximadamente 20,25% do valor global do convênio. 
Por esse motivo, já no âmbito desta Corte, foi promovida, inicialmente, a citação do Sr. Ronaldo Almeida Sousa, ex-prefeito de Jussara/BA (gestão 2005-2008 e 2009-2012) , e da empresa contratada para execução das obras, MVS Construtora Ltda., pelo montante equivalente a R$ 101.276,68, distribuído nas datas das últimas medições.
Em resposta, a sociedade empresária alegou que recebeu apenas parte dos cheques emitidos pela prefeitura, os quais totalizaram R$ 286.296,74; que interrompeu a execução da obra em razão da inadimplência do município; que não recebeu os cheques que foram depositados na conta corrente 4279-X, agência 2956-4, do Banco do Brasil; e que os carimbos e assinaturas apostos nos endossos dos referidos cheques teriam sido adulterados (peças 33-34) .
A partir de diligências realizadas pela então Secex/BA junto ao Banco do Brasil e da conclusão de que a sociedade empresária não teria se beneficiado indevidamente de recursos oriundos do ajuste, haja visto ter recebido montante inferior ao percentual de execução aferido na obra, entendeu-se ter havido quebra do nexo de causalidade entre parte dos valores da avença e o objeto convenial, tendo-se promovido nova citação do Sr. Ronaldo Almeida Sousa e o chamamento do Sr. Aurélio Pires Júnior, suposto beneficiário de parte dos recursos indevidamente gastos, em decorrência da não comprovação da boa e regular aplicação dos recursos repassados por meio do Convênio 330/2008 (peças 48-49) .
Após analisar as respostas apresentadas, o Acórdão 15706/2018-TCU-Primeira Câmara julgou irregulares as contas dos Srs. Ronaldo Almeida Sousa e Aurélio Pires Júnior, condenando-os ao pagamento dos débitos pelos quais foram citados e aplicou-lhes multas individuais de R$ 100.000,00.
Na sequência, após exame e rejeição de Embargos de Declaração (Acórdão 3343/2019-TCU-Primeira Câmara - peça 93) , esta Corte conheceu dos recursos de reconsideração interpostos pelos responsáveis, por meio do Acórdão 8231/2020-TCU-Primeira Câmara, relatado pelo e. Ministro Benjamin Zymler, o qual tornou insubsistente o Acórdão 15706/2018-TCU-Primeira Câmara.
Isto porque restou assente que, apesar das inconsistências das assinaturas apostas no verso dos cheques referentes às medições e notas fiscais 687, 698, 700 e 707, consoante afirmação de representante do Banco do Brasil, a sociedade empresária teria recebido os títulos de crédito relacionados aos cheques 850002, 850006, 850008, 850016 e 850020, 850010, 850012, 850014 e 850018, contrariamente ao alegado por ela inicialmente, e, assim, teve ciência do destino dado aos recursos correspondentes. 
Em síntese, concluiu-se à época que, se houve o direcionamento de recursos a pessoas estranhas ao objeto do contrato, a partir de endossos que segundo a empresa teriam sido adulterados (peça 33, p. 5) e cuja regularidade foi posteriormente questionada pelo próprio Banco do Brasil (peça 39, p. 2) , isso ocorreu por anuência da própria empresa contratada, que atestou a execução de todos os serviços e agiu como se não houvesse nenhum problema no recebimento das faturas apresentadas.
Assim, se, por um lado, concluiu-se pela insubsistência do motivo que deu causa à última citação do Sr. Ronaldo Almeida Sousa e à citação do Sr. Aurélio Pires Júnior, por outro, remanesceu inexplicada a irregularidade inicial, atinente à execução parcial do objeto do convênio, objeto da primeira citação dirigida ao Sr. Ronaldo Almeida Sousa e à sociedade empresária MVS Construtora Ltda (peças 22-23) , o que suscitou o retorno dos autos a este Relator por meio do item 9.2 do Acórdão 8231/2020-TCU-Primeira Câmara.
Na sequência, por meio do Despacho de peça 135, determinei à Secex-TCE que concedesse novo prazo aos responsáveis, a fim de que se manifestassem sobre os elementos juntados aos autos após suas citações, bem como examinasse de maneira conjunta manifestações eventualmente recebidas com os demais elementos carreados aos autos.
Tendo sido expedidas novas citações aos responsáveis (peças 141-142 e 147-149) e examinadas as correspondentes alegações de defesa (peças 162 e 164) , a Secex-TCE concluiu (peças 166-168) , com a chancela do Parquet especial (peça 169) , pela inexistência de elementos probatórios hábeis a elidir a irregularidade ora apurada, razão pela qual sugeriu a rejeição das alegações de defesa de Ronaldo Almeida Sousa e da empresa MVS Construtora e Engenharia de Avaliações Eireli, o julgamento irregular de suas contas, a condenação solidária ao ressarcimento de prejuízo que perfaz R$ 104.447,40 (valor histórico) e o pagamento de multa fundamentada no art. 57 da Lei 8.443/1992.
Brevemente historiado, adianto que acolho a proposta uníssona nos autos, incorporando a respectiva análise às minhas razões de decidir. 
Rememoro que a irregularidade motivadora da citação em tela consistiu na inexecução parcial do objeto do convênio, equivalente a 20,25% de seu valor global (R$ 104.447,40) , a partir do seguinte detalhamento constante do Parecer de Inspeção 046/2014, de 13/06/2014 (peça 6, p. 346-366) :
	Rua
	Pavimentação prevista (m²) 
	Pavimentação medida (m²) 
	Assentamento de meio-fio previsto (m) 
	Assentamento de meio-fio medido (m) 

	Santo Antônio 
 (peça 6, p. 350-351) 
	1.750,00
	1.750,00
	500,00
	500,00

	das casas populares
 (peça 6, p. 354-356) 
	910,00
	954,39
	260,00
	387,50

	Tancredo Neves
 (peça 6, p. 363-364) 
	1.400,00
	1.501,65
	400,00
	423,00

	José Bonifácio 
 (peça 6, p. 353-354) 
	2.415,00
	2.644,12
	604,00
	933,20

	Floriano Peixoto 
 (peça 6, p. 358-360) 
	1.040,00
	1.179,60
	260,00
	493,00

	Getúlio Vargas 
 (peça 6, p. 351-352) 
	742,00
	1.623,68 (CBUQ) 
	212,00
	Não executado

	José Eloi da Silva 
 (peça 6, p. 360-361) 
	1.330,00
	Rua não localizada
	380,00
	Rua não localizada

	Boa Esperança
 (peça 6, p. 356-358) 
	2.400,00
	1.750,15
	600,00
	493,00

Ao final, o Parecer de Inspeção 046/2014 promoveu as seguintes glosas, totalizando R$ 104.447,40: 
	Rua
	Pavimentação medida (m²) 
	Glosa (R$) 
	Assentamento de meio-fio medido (m) 
	Glosa (R$) 

	Getúlio Vargas 
 (peça 6, p. 351-352) 
	0,00
 (em paralelepípedo) 
	25.361,56
	0,00
	3.461,96

	José Eloi da Silva 
 (peça 6, p. 360-361) 
	0,00
 (rua não localizada) 
	45.459,40
	0,00
 (rua não localizada) 
	6.205,40

	Boa Esperança
 (peça 6, p. 356-358) 
	1.750,15
 (649,85 em CBUQ) 
	22.211,80
	493,00
 (107,00 não executado) 
	1.747,28

Em suas alegações de defesa à peça 162, o Sr. Ronaldo Almeida Sousa alega que:
a) quanto à Rua Getúlio Vargas, para o qual havia se apontado inexecução de 100% dos serviços correspondentes dado que não teria sido pavimentada com paralelepípedo, mas sim, em sua totalidade, por material asfáltico, sem meio-fio, o defendente alega que havia três ruas conhecidas como Getúlio Vargas no município de Jussara, paralelas entre si, sendo que a rua asfaltada apontada no relatório de vistoria não era a que constava do objeto do presente convênio;
b) quanto à Rua Boa Esperança, para o qual o ente repassador teria concluído que apenas 72,92% da pavimentação em paralelepípedo foi realizada, glosando-se o percentual de 27,07%, efetuado em material asfáltico, assevera o defendente que o revestimento em material asfáltico foi realizado pelo Estado da Bahia, em período coincidente com as obras de pavimentação em paralelepípedo, realizado pelo município de Jussara/BA, no restante do logradouro e na transversal da Rua Boa Esperança, não tendo havido descumprimento do cronograma da obra;
c) ao contrário do que consta dos Pareceres do ente repassador, a Rua José Elói da Silva existe, localiza-se entre a Rua Tancredo Neves e a Rua dos Funcionários, e "sofreu as intervenções objeto do presente ajuste firmado, o que poderia ter sido facilmente identificado pelo técnico caso ele tivesse sido acompanhado pelo peticionante na vistoria" (peça 162, p. 4) ;
d) não houve dolo ou má-fé na realização parcial da pavimentação em asfalto, no lugar do paralelepípedo, sendo que a empresa seria a responsável por esta execução diversa do previsto, embora o objeto do convênio teria atingido sua finalidade.
Registro que tais argumentos já foram enfrentados, nestes autos, pela Serur (peça 111) , pelo MP/TCU (peça 115) e pelo Relator do Acórdão 8231/2020-TCU-Primeira Câmara, no bojo do correspondente Voto condutor (peça 117) , tendo sido rejeitados em uníssono. 
Novamente, o recorrente não trouxe aos autos provas hábeis a demonstrar o cumprimento integral do objeto convenial. 
As fotografias anteriormente apresentadas (peça 43, p. 14-18, 22-26 e 31-32) são insuficientes para comprovar a integral execução das obras de pavimentação, pois, além da falta de informação acerca da data do registro fotográfico, estão desacompanhadas de provas mais robustas, capazes de refutar as constatações do detalhado Parecer de Inspeção 046/2014 e a afirmação da própria contratada de que não executou as obras de pavimentação das Ruas Getúlio Vargas, Boa Esperança e José Eloi da Silva (peça 33, p. 3, tópico 3) . 
No que se refere ao alegado erro na fiscalização in loco quanto à não localização da Rua Getúlio Vargas, apesar de o Parecer de Engenharia 028/2014 (peça 6, p. 321-323) ter suscitado dúvida quanto à efetiva localização do logradouro, o Parecer de Inspeção 046/2014 (peça 6, p. 351-352) foi claro ao concluir que a pavimentação em paralelepípedo e o assentamento do meio-fio da Rua Getúlio Vargas, previstos em convênio, não foram executados, permanecendo a inexecução apontada. 
A afirmação de que a pavimentação da Rua Boa Esperança fazia parte do trecho de obra de responsabilidade do Estado da Bahia, além de continuar desacompanhada de suporte probatório, confirma a inexecução parcial da pavimentação da via e do assentamento de meio-fio.
Quanto à afirmação de que a Rua José Eloi da Silva existe e se encontraria entre a Rua Tancredo Neves e a Rua dos Funcionários, tal alegação, desacompanhada dos necessários suportes probatórios, é insuficiente para comprovar sua efetiva pavimentação. 
Além disso, ao contrário do que alega, a execução parcial das obras com material asfáltico descaracterizou o objetivo do convênio, que consistia na pavimentação em paralelepípedo das ruas do município de Jussara-BA, nos termos do plano de trabalho e do projeto técnico (peça 3, p. 5, 23 e 24) . 
No que se refere à empresa contratada, suas alegações de defesa apresentadas à peça 164, detidamente examinadas pela unidade instrutiva (peça 166, p. 13-19) , também se mostraram insuficientes para afastar sua responsabilidade. 
Nos pagamentos referentes aos nove cheques que alega não ter recebido, a empresa contratada participou da cadeia causal destas despesas, expedindo as notas fiscais que deram suporte aos pagamentos, recebendo os cheques correspondentes, não tendo, à época, se insurgido quanto ao recebimento das faturas apresentadas. 
Os endossos nos cheques por representante da empresa contratada e em benefício do Sr. Aurélio Pires Júnior como já deliberado por esta Casa, não constituem razão para romper o nexo causal entre a aplicação destes recursos públicos e o seu recebimento pela empresa contratada.
A relação profissional entre o Sr. Aurélio Pires Júnior e a construtora restou sobejamente evidenciada nestes autos a partir de sua constituição formal como preposto da empresa (peça 4, p. 341) , da carta de credenciamento de representante de licitante (peça 4, p. 340) , da ata de recebimento de propostas, habilitação, julgamento e classificação (peça 4, p. 278-279) , do demonstrativo da receita e despesa (peça 4, p. 55) , dos instrumentos da 1ª, 2ª a 3ª medições assinados pelo Sr. Aurélio Pires Junior (peça 4, p. 67-69) , da declaração do ex-prefeito Ronaldo Almeida de Sousa contida à peça 89, p. 6-7, do conhecimento da empresa MVS Construtora Ltda. da conta bancária nº 6953-2 do Sr. Aurélio Pires Junior (peça 34, p. 2) e da afirmação do próprio Sr. Aurélio Pires Júnior de que fora subcontratado pela empresa para a execução parcial das obras do convênio (peça 96, p. 2, 8-9) . 
De mais a mais, permito-me transcrever trecho do Voto condutor do Acórdão 8231/2020-TCU-Primeira Câmara (peça 117) , em que o e. Ministro Benjamin Zymler ponderou que:
 (...) 35. De início, é preciso destacar a precária organização dos documentos que compuseram a presente tomada de contas especial, que foram juntados de modo desordenado e com omissões importantes, como a destacada no item 30 supra. Além da ausência de alguns recibos de pagamentos, também não constam do processo as medições efetivadas após a 3ª Medição. 
36.	 Apesar dessas lacunas, verifico que a empresa contratada participou da cadeia causal de todas as despesas realizadas, uma vez que ela expediu as notas fiscais que subsidiaram todos os processos de pagamentos. A tabela a seguir traz todas as informações sobre as etapas de liquidação e pagamento:
	Nota Fiscal
	Data
	 Valor 
	Medição
	Cheque
	Data Pagamento
	Valor
	Destinatário Final

	665
	29/9/2008
	  83.246,05 
	1ª
	850003
	22/10/2008
	50.000,00
	MVS Construtora Ltda.

					850007
	22/10/2008
	33.246,05
	
	669
	4/11/2008
	  88.469,48 
	2ª
	850011
	14/11/2008
	40.000,00
	MVS Construtora Ltda.

					850015
	14/11/2008
	48.469,48
	
	680
	10/12/2008
	  88.721,21 
	3ª
	850004
	16/12/2008
	38.721,21
	MVS Construtora Ltda.

					850019
	16/12/2008
	50.000,00
	
	687
	10/3/2009
	  97.713,90 
	1ª (2ª etapa) 
	850016
	18/3/2009
	47.713,90
	Aurélio Pires Júnior

					850008
	18/3/2009
	20.000,00
	Aurélio Pires Júnior

					850012
	18/3/2009
	30.000,00
	Sacado no caixa

	698
	24/4/2009
	  45.428,91 
	5ª
	850002
	7/5/2009
	25.428,91
	Aurélio Pires Júnior

					850020
	7/5/2009
	20.000,00
	
	700
	11/5/2009
	  46.250,00 
	6ª
	850014
	15/5/2009
	6.250,00
	Ronaldo Almeida Sousa

					850010
	15/5/2009
	20.000,00
	Sacado no caixa

					850006
	18/5/2009
	20.000,00
	Não identificado - conta no Banco Bradesco

	707
	16/6/2009
	  28.300,00 
	7ª
	850018
	01/7/2009
	28.300,00
	 Sacado no caixa

	715
	7/8/2009
	  25.860,00 
	8ª
	850001
	20/8/2009
	25.860,00
	MVS Construtora Ltda.

37.	Outrossim, registro que a sociedade empresária reconheceu o recebimento dos cheques relativos à 1ª, 2ª, 3ª e 8ª Medições, fato que se mostra contraditório com a assertiva de que interrompeu a execução da obra em razão da inadimplência do município. Se houve a alegada paralisação do contrato após a 3ª medição, a empresa não explicou por que expediu as notas fiscais 687, 698, 700 e 707 e, ao final, executou e recebeu o pagamento de R$ 25.860,00 relativo à última medição.
38.	Como se não bastasse, observo que parte dos pagamentos que a empresa alega não ter recebido foi destinada ao Sr. Aurélio Pires Júnior, que possuía, à época, relação profissional com a contratada. A questão foi adequadamente exposta pela Serur, que descreveu da seguinte forma o vínculo existente entre as partes.
 (..) 
39.	Dessa forma, apesar das inconsistências das assinaturas apostas no verso dos cheques referentes às medições e notas fiscais 687, 698, 700 e 707, entendo que não é possível excluir a empresa da cadeia causal dos pagamentos efetivados, porquanto ela atestou em documentação fiscal a realização de todos os serviços, o que implica que ela não interrompeu a execução das obras por conta da alegada e não comprovada inadimplência da Prefeitura Municipal de Jussara/BA.
40.	A despeito da falta dos recibos dos pagamentos, realizados por meio dos cheques 850002, 850006, 850008, 850016 e 850020, 850010, 850012, 850014 e 850018, os elementos acostados ao processo permitem afirmar, acima de qualquer dúvida razoável, que a sociedade empresária MVS Construtora Ltda. recebeu os referidos títulos de crédito e, por consequência, teve ciência do destino dado aos recursos correspondentes.
41.	Com isso, se houve o direcionamento de recursos a pessoas estranhas ao objeto do contrato, a partir de endossos cuja regularidade foi posteriormente questionada pelo próprio Banco do Brasil, isso ocorreu por anuência da própria empresa contratada, que atestou a execução de todos os serviços e agiu como se não houvesse nenhum problema no recebimento das faturas apresentadas.
42.	Sendo assim, concluo, em linha de consonância com a Serur, que não houve a perda do nexo de causalidade entre parte dos recursos públicos e o objeto conveniado, haja vista a plena compatibilidade, sob o ponto de vista financeiro, entre os documentos de despesa e os pagamentos direcionados à empresa MVS Construtora Ltda. (...) 
Perante o exposto, as alegações de defesa mostram-se insuficientes para afastar a responsabilidade do Sr. Ronaldo Almeida Sousa, ex-prefeito de Jussara/BA (gestão 2005-2008 e 2009-2012) , e da empresa MVS Construtora Ltda., pelo débito apurado (R$ 104.447,40, em valores históricos) , devendo as presentes contas serem julgadas irregulares com a condenação solidária dos responsáveis ao ressarcimento dos cofres públicos, bem como a aplicação da multa legal. 
No que se refere à análise da prescrição (Resolução TCU 344/2022) , vale registrar a data 26/5/2013 (peça 4, p. 163-424 e peça 5, p. 1-115) como a do encaminhamento da prestação de contas final, para fins de início da contagem do prazo prescricional (art. 4º, II) , ainda que rejeitada pelo Ministério da Integração Nacional pela ausência de documentos essenciais (peça 5, p. 116-119) e a despeito do encaminhamento posterior da prestação de contas final de 7/8/2013 (peça 5, p. 122-344 e peça 6, p. 1-298) e do encaminhamento anterior da prestação de contas da 1ª parcela em 4/2/2009 (peça 4, p. 52-84) .
A primeira citação do Sr. Ronaldo Almeida Sousa e da empresa MVS Construtora Ltda operou-se em 15/2/2017 (peça 29) e 14/2/2017 (peça 28) , tendo sido a do Sr. Ronaldo Almeida renovada em 26/1/2018 (peça 56) , após análise da resposta à diligência promovida junto ao Banco do Brasil. A condenação inicial do Sr. Ronaldo Almeida Sousa se deu em 4/12/2018, por meio do Acórdão 15706/2018-TCU-Primeira Câmara (peça 73) , posteriormente tornado insubsistente pelo Acórdão 8231/2020-TCU-Primeira Câmara. 
Na sequência, foi aberto novo prazo de defesa aos responsáveis, a fim de que pudessem se manifestar sobre os novos elementos juntados após a citação anterior, o que resultou em nova citação do Sr. Ronaldo Almeida Sousa e da empresa MVS Construtora Ltda em 3/11/2021 (peça 151) e 30/10/2021 (peça 150) , respectivamente.
Considerando que as citações promovidas e, no caso do Sr. Ronaldo Almeida Sousa, a decisão condenatória recorrível, são causas que possuem o condão de interromper a contagem do prazo prescricional (Resolução TCU 344/2022, art. 5º, incisos I e IV) , conclui-se que não houve o transcurso de mais de cinco anos desde o termo inicial. A esta análise, se acrescem os demais atos de apuração dos fatos (art. 5º, II) consubstanciados noticiados nestes autos, a exemplo da vistoria realizada em 11 e 12/3/2014, resultantes no Parecer de Inspeção 46/2014 (peça 6, p. 346-366) e da conclusão do relatório de Tomada de Contas Especial em 20/5/2016 (peça 10, p. 498 e peça 11, p. 1-11) . Também cumpre salientar que o processo não ficou paralisado por mais de três anos pendente de julgamento ou Despacho, igualmente não se operando a prescrição intercorrente.
Em outro giro, destaco que deixo de carrear para a minuta de acórdão tão-somente a proposição instrutória de, desde já, autorizar-se o parcelamento das dívidas imputadas, tendo em vista entender tratar-se de providência que somente deve ser adotada em face de solicitação do interessado. 
Por fim, registro que na data de ontem (6/2/2023) , a MVS Construtora Ltda. apresentou pedido de "adiamento da sessão" (peça 170) , requerendo a retirada do processo da presente sessão. 
Seu patrono aduz que teria tomado conhecimento da inclusão do processo em pauta somente naquela data - o que impediria sua participação na sessão de deliberação por meio de sustentação oral e, portanto, restringiria seu direito de defesa -, não tendo sido enviado o "push" relativo à referida movimentação processual. Assevera, também, que existem documentos "gravados com sigilo", especificamente as peças 166-168 dos autos, cujo acesso não teria sido disponibilizado aos Advogados da MVS Construtora. 
A este respeito, registro que foram respeitadas as regras regimentais quanto à publicação da pauta da presente sessão, tendo havido a publicação da pauta no BTCU (Boletim do Tribunal de Contas da União) do dia 3/2/2023, página 71, nos termos previstos no §4º do art. 141 do RI/TCU, consoante pode-se observar em consulta ao Portal do TCU na internet (https://portal.tcu.gov.br/sessoes/) . 
Na referida publicação, constou, como representante do responsável, a Dra. Monya Pinheiro Loureiro (OAB/BA 35.625) , nos termos da procuração de peça 155, não cabendo reparos à referida divulgação.
Quanto à suposta ausência de comunicação por meio do "sistema Push", vale ressaltar inicialmente que se trata de "serviço informativo", consoante ressalvam as mensagens eletrônicas encaminhadas pelo sistema, devendo prevalecer para todos os efeitos legais a publicação oficial. Portanto, eventual falha no funcionamento não tem o condão de gerar nulidade da intimação, sendo suficiente a publicação via Boletim do Tribunal de Contas da União e no Portal do TCU na Internet. Além disso, o responsável não evidenciou a pretensa falha no sistema, não havendo como acolher, diante de tal situação, a alegação de que a suposta falha teria restringido indevidamente seu direito de defesa. 
Faço constar, ainda, apenas para registro, que meu Gabinete, mediante contato telefônico, recebeu a informação da "Central de Atendimento ao Cidadão" da Secretaria desta Casa (CA-Cidadão) de que, em atendimento ao advogado subscritor da petição de peça 170, aquela unidade verificou que o causídico até então não se encontrava cadastrado no "push" para o referido processo, ocasião em que foi orientado dos procedimentos necessários. 
De qualquer forma, como disse, independentemente de eventual falha no sistema "push", até o momento não comprovada, a regular publicação se deu na sexta-feira, dia 3/2/2023, com tempo suficiente para as partes se preparem para o julgamento na presente data.
No que se refere à ausência de acesso às peças sigilosas dos autos (peças 166-168) , que tratam da instrução técnica meritória, vale destacar que tais elementos foram lançados aos autos há mais de dez meses, em 23/3/2022, não tendo havido qualquer solicitação pretérita, por parte do responsável, para acesso às referidas peças. No mesmo sentido, mesmo diante do Parecer do MP/TCU à peça 169, lançado aos autos em 4/6/2022, não sigiloso, não houve qualquer solicitação para acesso às referidas peças. 
Com efeito, resta indene de dúvidas que a inclusão do processo na presente sessão não representa desrespeito às regras processuais aplicáveis ou aos direitos constitucionais do contraditório e ampla defesa.
	Ante o exposto, manifesto-me por que o Tribunal aprove o acórdão que ora submeto à deliberação deste Colegiado.
TCU, Sala das Sessões, em 7 de fevereiro de 2023.
AUGUSTO SHERMAN CAVALCANTI 
Relator